# (Manca) Razumeti dejavnike, ki vplivajo na vključenost v program zvestobe, in analizirati učinkovitost promocijske kampanje

## 1. Dejavniki angažiranja: večdimenzionalne koristi in heterogenost uporabnikov

Angažiranje v programih zvestobe poganja več vrst koristi, od denarne
prihranke, raziskovanja, zabave do prepoznave in socialne koristi
(Mimouni-Chaabane & Volle, 2009). Denarni prihranki so sicer najpomembnejši
motivator za vključitev, vendar hedonske in simbolne koristi postanejo
ključne za dolgoročno ohranjanje odnosa (Dorotic, Bijmolt & Verhoef, 2011).
Še pomembneje je, da se odziv na program bistveno razlikuje glede na
začetno raven porabe, saj težki kupci ne spreminjajo vedenja, medtem ko
lahki in zmerni kupci postopoma povečujejo pogostost nakupov in zvestobo
(Liu, 2007). Ta heterogenost je ključna za načrtovanje kampanj, ker enaka
spodbuda ne bo enako učinkovita pri vseh segmentih. Verhoef (2003) dodaja,
da čustvena zavezanost deluje kot posrednik med zaznanimi koristmi in
dejanskim vedenjem, zato promocijske kampanje ne smejo ciljati le na
kratkoročne ekonomske spodbude, temveč morajo graditi tudi čustveno
povezanost.

## 2. Psihološki mehanizmi in vpliv dizajna programa na učinkovitost kampanj

Učinkovitost promocijskih kampanj je odvisna od razumevanja treh sočasno
delujočih psiholoških mehanizmov, in sicer statusa, navade in odnosa
(Henderson, Beck & Palmatier, 2011). Kampanja, ki temelji na enem mehanizmu
(npr. statusu), lahko pri enem segmentu spodbudi angažiranje, pri drugem pa
povzroči negativne učinke (občutek nepravičnosti). Dorotic, Bijmolt in
Verhoef (2011) izpostavljata mehanizma "pritisk točk" (kratkoročno
pospeševanje nakupov pred nagrado) in "nagrajeno vedenje" (dolgoročna
sprememba navad). Liu (2007) ugotavlja, da se največja sprememba vedenja
zgodi v prvih treh mesecih po vključitvi, kar pomeni, da so začetne
promocijske kampanje ključne za vzpostavitev novih nakupnih navad. Verhoef
(2003) nadalje dokazuje, da neposredna pošta vpliva na rast deleža stranke,
ne pa na zadrževanje, saj orodja, učinkovita za en cilj, niso nujno
primerna za drugega.

## 3. Ključni dejavniki za oceno efektivnosti promocijskih kampanj

Pri analizi efektivnosti kampanj je treba upoštevati več kritičnih
dejavnikov. Prvič, samoizbira, kjer so stranke, ki se vključijo v program,
pogosto že bolj zveste, zato primerjava med člani in nečlani precenjuje
učinke; nujna je longitudinalna analiza iste skupine pred in po kampanji
(Dorotic, Bijmolt & Verhoef, 2011; Verhoef, 2003). Drugič, konkurenčna
nasičenost zmanjšuje učinkovitost, saj morajo kampanje iskati edinstvene
vrednostne predloge, kot so ne-denarne koristi (prepoznava, ekskluzivni
dogodki), ki jih konkurenca težko posnema (Mimouni-Chaabane & Volle, 2009).
Tretjič je časovni okvir, ker kratkoročni učinki ne odražajo dolgoročne
učinkovitosti, saj se trajne spremembe pri lahkih in zmernih kupcih
pokažejo šele po več mesecih (Liu, 2007; Henderson, Beck & Palmatier,
2011). Nazadnje, preteklo vedenje pojasni večino variance (okoli 90 %),
zato je treba realno oceniti pričakovane učinke, kjer je največji
potencial za rast v segmentih lahkih in zmernih kupcev, ne v težkih, ki so
že dosegli svoj maksimum (Verhoef, 2003).

> **Claude:** Teoretični okvir se lepo poveže z analizo spodaj. V
> nadaljevanju sem na več mestih dodal(a) kratke opombe in dodatne
> analize, ki eksplicitno navežejo ugotovitve na zgornjo teorijo (Liu,
> 2007; Verhoef, 2003; Dorotic et al., 2011; Henderson et al., 2011;
> Mimouni-Chaabane & Volle, 2009). Vsi moji dodatki so označeni z besedo
> "Claude", da jih ločiš od izvirnega besedila in R kode.

## Učinkovitost 2018 promocije

```{r}
## -------------------------------------------------------------------------
## 4. UČINKOVITOST 2018 PROMOCIJE (primerjava skupin)
## -------------------------------------------------------------------------

# Opisna statistika po skupinah
df %>%
  group_by(`Enrollment Type`) %>%
  summarise(
    n = n(),
    povp_flights   = mean(total_flights_sum, na.rm = TRUE),
    povp_distance  = mean(total_distance, na.rm = TRUE),
    povp_CLV       = mean(CLV, na.rm = TRUE),
    povp_accumulated = mean(points_accumulated, na.rm = TRUE),
    povp_redeemed     = mean(points_redeemed, na.rm = TRUE),
    povp_redemption_rate = mean(redemption_rate, na.rm = TRUE),
    povp_dollar_redeemed = mean(dollar_cost_redeemed, na.rm = TRUE),
    churn_rate     = mean(churned, na.rm = TRUE)
  )

# Statistični test: CLV med Standard in 2018 Promotion (Wilcoxon, ker CLV ni nujno normalno porazdeljen)
wilcox.test(CLV ~ `Enrollment Type`, data = df)

# t-test za primerjavo povprečnega števila poletov
t.test(total_flights_sum ~ `Enrollment Type`, data = df)

# Chi-kvadrat: ali je tip kartice povezan z enrollment type?
chisq.test(table(df$`Enrollment Type`, df$`Loyalty Card`))


# Testi razlik med skupinama
wilcox.test(points_accumulated ~ `Enrollment Type`, data = df)
wilcox.test(points_redeemed ~ `Enrollment Type`, data = df)
wilcox.test(redemption_rate ~ `Enrollment Type`, data = df)
```

Na prvi pogled nam opisna statistika pokaže, da je promocija iz leta 2018
privabila 971 novih članov, ki so v obstoju naročnine leteli v povprečju
kar 45-krat, medtem ko so normalne stranke letele le 29-krat v povprečju.
Zelo hitro je jasno, da je promocija pripeljala stranke, ki so bolj
pogosti uporabniki letalskih družb, kot standardno pridobljeni kartičarji.

Testi za primerjavo skupin po načinu vpisa (standardno ali promocijsko)
kažejo naslednje rezultate. Stranke, ki so se vključile preko promocije,
so v opazovanjem obdobju v povprečju opravile skoraj 17 letov več od
standardno vpisanih strank. Ta razlika je statistično visoko značilna,
saj Welchov t-test vrne rezultate t = 24.987 in p-value < 2.2e-16.
Povprečni vrednosti vidni v tabeli pa sta za promocijsko skupino 45.8 in
za standardno skupino 28.9.

Po drugi strani pa se CLV (customer lifetime value) med skupinama
praktično ne razlikuje, saj so rezultati Wilcoxonovega testa W = 7683302
in p-value = 0.8432. Promocija torej ni pritegnila strank z višjo
dolgoročno vrednostjo, temveč zgolj bolj aktivne letalce.

> **Claude (teoretična opomba):** Ta ugotovitev je smiselno brati skozi
> mehanizme iz Henderson, Beck & Palmatier (2011) — promocija z bonus
> stopnjo nabiranja točk (glej spodaj) cilja predvsem na mehanizma
> **statusa in navade** (hitrejše kopičenje nagrad), ne pa nujno na
> mehanizem **odnosa** (čustvena zavezanost), o katerem govori Verhoef
> (2003). To je verjetno razlog, zakaj promocija poveča aktivnost, ne pa
> tudi dolgoročne vrednosti (CLV) strank.

Na nadaljnih testih vidimo, da je zboranje in koriščenje točk visoko
značilno med skupinama, vendar pa nam samo ta rezultat ne pove, katera
skupina je bistveno boljša. Zato se obrnemo na tabelo s primerjavo, kjer
opazimo, da medtem ko promocijski člani zberejo bistveno več točk
zvestobe, so standardno včlanjeni člani tisti, ki jih več porabijo.
Redemption rate je v povprečju pri standardnih članih 1.7%, medtem ko je
pri promocijskih le 0.4%.

Zato je zanimivo, da je promocija privabila stranke, ki letijo veliko, se
pa ne ozirajo dosti na koriščenje ugodnosti, ki jih program nudi. Potrebna
bi bila nadaljna obravnava po plačilnem razredu in izobrazbi, vendar
sklep je, da stranke, ki veliko letijo nimajo finančnih zadržkov in jim
tako točke zvestobe niso pomemben del programa. Morda so jim bolj važne
druge ugodnosti, ki jih program zvestobe nudi, vendar teh podatkov pa
žal nimamo.

Tip kartice zvestobe (Star/Nova/Aurora) pa ni statistično povezan s tipom
vpisa, saj je Chi test vrnil rezultete X-squared = 0.68438 in
p-value = 0.7102. Promocija torej ni bila bolj privlačna za določen
segment kartic.

Pomembna opomba je, da ker gre za opazovalne podatke, višja aktivnost
promocijske skupine ne pomeni nujno, da je promocija vzročno povečala
angažiranost. Enako verjeten scenarij je samoselekcija, in sicer da so se
bolj pogosti letalci raje odločili za vključitev preko promocije. Za bolj
zanesljiv vzročni zaključek bi bilo treba primerjati angažiranost istih
strank pred in po vpisu.

> **Claude (dodana referenca):** Ta problem samoizbire je natanko tisto,
> pred čimer svarita Dorotic, Bijmolt & Verhoef (2011) in Verhoef (2003)
> — primerjava med člani in nečlani (oz. med skupinama vpisa) sistematično
> precenjuje učinek programa, saj so vključene stranke pogosto že
> vnaprej bolj zveste. Oba vira priporočata longitudinalno primerjavo
> iste skupine pred in po vključitvi, kar se sklada z zgornjim sklepom.

Primerjaj v tabeli iz poglavja 4: pri Standard skupini je povp_distance =
43.437 in povp_accumulated = 43.437 — popolnoma identično. Pri 2018
Promotion skupini pa je povp_distance = 68.827, povp_accumulated =
103.240, kar je natanko 1,5-kratnik. To ni naključje — nakazuje, da imajo
promocijske stranke 1,5× množitelj točk na prevoženi km, standardne pa
1×. To je pomembna ugotovitev za nalogo "učinkovitost promocije": pomeni,
da promocijska kampanja verjetno ni bila zgolj marketinška (privabi nove
člane), ampak je vključevala tudi strukturno bonus stopnjo nabiranja
točk kot del ponudbe. To delno pojasni, zakaj promocijski člani nabirajo
tako veliko več točk — ne le zaradi več letov, temveč tudi zaradi
ugodnejšega razmerja točk/km.

```{r}
df %>%
  group_by(`Enrollment Type`) %>%
  summarise(tocke_na_km = sum(points_accumulated, na.rm = TRUE) / sum(total_distance, na.rm = TRUE))
```

To bi lepo dopolnilo odstavek o tem, zakaj promocijski člani "zberejo
bistveno več točk, a jih manj unovčijo" — zdaj imamo razlago tudi za
zakaj zbirajo toliko več, ne le hipotezo o vedenju.

> **Claude (teoretična interpretacija - Dorotic et al., 2011):**
> Nizek redemption rate pri promocijski skupini (0,4 % vs. 1,7 %) lahko
> razložimo skozi dva konkurenčna mehanizma, ki ju opisujeta Dorotic,
> Bijmolt & Verhoef (2011):
>
> - **"Pritisk točk"** (points pressure): kratkoročno kopičenje točk
>   pred unovčenjem, ki naj bi se s časom izenačilo s standardno
>   skupino, ko bodo promocijski člani dlje časa v programu.
> - **Trajna vedenjska razlika**: promocija je preprosto privabila drug
>   profil strank (npr. bolj poslovne letalce), ki jim unovčenje ni
>   prioriteta, in se to ne bo spremenilo s časom.
>
> Če imaš na voljo podatek o datumu vpisa oz. dolžini članstva
> (tenure), bi bilo smiselno preveriti, ali se redemption rate pri
> promocijski skupini povečuje s časom članstva — to bi ločilo med
> zgornjima razlagama. Spodaj je okvirna (psevdo)koda, ki jo je treba
> prilagoditi glede na dejansko ime stolpca z datumom vpisa (npr.
> `Enrollment Year`/`Enrollment Month` iz Customer Loyalty History).

```{r, eval=FALSE}
# Claude dodatek (psevdokoda - prilagodi ime stolpca z datumom vpisa)
# Predpostavka: obstaja stolpec 'tenure_months' = št. mesecev od vpisa do konca opazovanja

df %>%
  filter(`Enrollment Type` == "2018 Promotion") %>%
  mutate(tenure_group = ntile(tenure_months, 4)) %>%   # razdelitev na kvartile po dolžini članstva
  group_by(tenure_group) %>%
  summarise(
    povp_redemption_rate = mean(redemption_rate, na.rm = TRUE),
    n = n()
  )
# Če povp_redemption_rate narašča s tenure_group -> podpira hipotezo "pritisk točk"
# Če ostaja konstantno nizek -> podpira hipotezo trajne vedenjske razlike
```

Manjkajo:

- pogled tudi po izobrazbi in prihodku (ta je delno pokrit v regresijskem
  modelu spodaj).

> **Claude (dodana analiza — heterogenost po Liu, 2007):** Liu (2007)
> ugotavlja, da se odziv na promocijo bistveno razlikuje glede na
> začetno raven porabe: težki kupci se skoraj ne spremenijo, lahki in
> zmerni kupci pa svojo aktivnost postopoma povečajo. Zgornja analiza
> primerja le *povprečja* med skupinama, kar to heterogenost popolnoma
> zamaskira. Spodaj stranke razdelimo v tercile glede na skupno
> aktivnost (`total_flights_sum`) in znotraj vsakega tercila primerjamo
> učinek promocije — s tem lahko preverimo, ali je učinek promocije
> resnično večji pri lahkih/zmernih kot pri težkih uporabnikih, kot
> predvideva teorija.
>
> *Opomba:* ker `total_flights_sum` meri aktivnost v celotnem
> opazovanem obdobju (torej po vpisu), je to zgolj približek "ravni
> uporabe" in ne prava predpromocijska (baseline) meritev — če je v
> podatkih na voljo aktivnost pred vpisom, bi bilo bolje segmentirati po
> njej.

```{r}
# Claude dodatek: segmentacija po ravni aktivnosti (Liu, 2007)

df_segmented <- df %>%
  mutate(usage_tercile = ntile(total_flights_sum, 3),
         usage_tercile = factor(usage_tercile,
                                 levels = 1:3,
                                 labels = c("Lahki", "Zmerni", "Težki")))

# Povprečno število poletov po segmentu in tipu vpisa
df_segmented %>%
  group_by(usage_tercile, `Enrollment Type`) %>%
  summarise(
    n = n(),
    povp_flights = mean(total_flights_sum, na.rm = TRUE),
    povp_redemption_rate = mean(redemption_rate, na.rm = TRUE),
    .groups = "drop"
  )

# Interakcijski model: ali je učinek promocije odvisen od segmenta uporabe?
model_interakcija <- lm(total_flights_sum ~ `Enrollment Type` * usage_tercile,
                         data = df_segmented)
summary(model_interakcija)
```

> **Claude:** Če je interakcijski člen `Enrollment Type:usage_tercile`
> statistično značilen, to potrjuje Liujevo (2007) hipotezo, da učinek
> promocije ni enak v vseh segmentih uporabe. Rezultat velja
> interpretirati previdno, saj `total_flights_sum` odraža tudi rezultat
> promocije, ne le izhodiščno stanje (glej opombo zgoraj).

Pomembna omejitev interpretacije zgornjih rezultatov je tudi časovna
dinamika. Liu (2007) izpostavlja, da se največja sprememba vedenja zgodi
v prvih treh mesecih po vključitvi v program.

> **Claude (dodana analiza — časovna dinamika, Liu 2007):** Trenutni
> pregled (spodaj v razdelku Vizualizacija) prikazuje gibanje po
> koledarskih mesecih, kar ne pove, kako se aktivnost giblje glede na
> **čas od vpisa posamezne stranke**. Če je v `Customer_Flight_Activity`
> oz. `Customer_Loyalty_History` na voljo datum vpisa, bi bilo
> smiselno izračunati aktivnost po "mesecih od vpisa" (0, 1, 2, 3, ...)
> in primerjati krivuljo med promocijsko in standardno skupino — to bi
> neposredno preverilo, ali promocijski člani hitreje vzpostavijo novo
> nakupno (letalsko) navado, kot predvideva teorija. Spodaj je okvirna
> koda, ki jo je treba prilagoditi glede na dejanska imena stolpcev z
> datumom vpisa.

```{r, eval=FALSE}
# Claude dodatek (psevdokoda - prilagodi imena stolpcev z datumom vpisa in aktivnosti)

Customer_Flight_Activity %>%
  left_join(Customer_Loyalty_History %>% select(`Loyalty Number`, `Enrollment Type`,
                                                 `Enrollment Year`, `Enrollment Month`),
            by = "Loyalty Number") %>%
  mutate(
    enrollment_date = make_date(`Enrollment Year`, `Enrollment Month`, 1),
    activity_date   = make_date(Year, Month, 1),
    months_since_enrollment = interval(enrollment_date, activity_date) %/% months(1)
  ) %>%
  filter(months_since_enrollment >= 0, months_since_enrollment <= 12) %>%
  group_by(`Enrollment Type`, months_since_enrollment) %>%
  summarise(povp_flights = mean(`Total Flights`, na.rm = TRUE), .groups = "drop") %>%
  ggplot(aes(x = months_since_enrollment, y = povp_flights, color = `Enrollment Type`)) +
  geom_line(linewidth = 1) +
  geom_vline(xintercept = 3, linetype = "dashed", color = "gray40") +
  labs(title = "Aktivnost glede na čas od vpisa",
       subtitle = "Navpična črta = 3 mesece (Liu, 2007: kritično obdobje za vzpostavitev navade)",
       x = "Meseci od vpisa", y = "Povp. število poletov") +
  theme_minimal()
```

> **Claude (dodana analiza — velikost učinka):** Ker je vzorec zelo
> velik (>16.000 strank), bo praktično vsaka razlika statistično
> značilna, tudi če je praktično zanemarljiva. Poleg p-vrednosti je
> zato smiselno poročati tudi standardizirano velikost učinka (Cohenov
> d) za razliko v številu poletov med skupinama.

```{r}
# Claude dodatek: velikost učinka (Cohen's d) za razliko v flights

# install.packages("effsize")  # če paket še ni nameščen
library(effsize)

cohen_d_flights <- cohen.d(total_flights_sum ~ `Enrollment Type`, data = df)
cohen_d_flights
```

## Faktorji, ki vplivajo na engagement

```{r}
## -------------------------------------------------------------------------
## 5. FAKTORJI, KI VPLIVAJO NA ENGAGEMENT
## -------------------------------------------------------------------------

# Korelacija numeričnih spremenljivk z engagementom
df %>%
  select(Salary, CLV, total_flights_sum, total_distance, redemption_rate) %>%
  cor(use = "pairwise.complete.obs")

library(reshape2)  # za melt(), ali uporabi tidyr::pivot_longer

cor_matrix <- df %>%
  select(Salary, CLV, total_flights_sum, total_distance, redemption_rate) %>%
  cor(use = "pairwise.complete.obs")

cor_long <- melt(cor_matrix)

ggplot(cor_long, aes(x = Var1, y = Var2, fill = value)) +
  geom_tile(color = "white") +
  geom_text(aes(label = round(value, 2)), color = "black", size = 4) +
  scale_fill_gradient2(low = "steelblue", mid = "white", high = "firebrick",
                        midpoint = 0, limits = c(-1, 1), name = "r") +
  labs(title = "Korelacijska matrika: Salary, CLV in engagement metrike",
       x = NULL, y = NULL) +
  theme_minimal() +
  theme(axis.text.x = element_text(angle = 45, hjust = 1))
```

Na grafu korelacije vidimo, da ni absolutno nobene korelacije, ki bi
pojasnila aktivnost.

```{r}
# Linearni model: kaj napoveduje število poletov?
model <- lm(total_flights_sum ~ Salary + Education + `Marital Status` +
              Gender + `Loyalty Card` + is_promo_2018, data = df)
summary(model)
```

Korelacijska matrika pokaže, da so povezave med Salary, CLV in metrikami
angažiranosti (št. poletov, razdalja, redemption rate) praktično ničelne
(vse |r| < 0,03) – plača in CLV torej sama po sebi ne napovedujeta,
koliko stranka leti. Pričakovano je le zelo visoka korelacija med
total_flights_sum in total_distance (r = 0,97), kar je logično, saj gre
za dve meri istega pojava (več poletov = več prepotovanih km), zato ju v
modelu ne smemo uporabljati skupaj kot neodvisni spremenljivki.

Linearni model (total_flights_sum ~ Salary + Education + Marital Status +
Gender + Loyalty Card + is_promo_2018) potrjuje ta vtis: edini statistično
značilen napovednik je is_promo_2018 (+17,1 poleta, p < 0,001). Vse
demografske spremenljivke – plača, izobrazba, zakonski stan, spol in tip
kartice – niso statistično značilne napovednice angažiranosti. Model kot
celota pojasni le 5,7 % variance (R² = 0,057), kar je nizko in kaže, da
glavni dejavniki angažiranosti niso zajeti v razpoložljivih demografskih
spremenljivkah, temveč verjetno v vedenjskih ali časovnih dejavnikih
(npr. namen potovanja, sezona, življenjski dogodki), ki jih v tem naboru
podatkov nimamo.

Sklep: demografija (kdo je stranka) pojasnjuje presenetljivo malo o tem,
kako pogosto stranka leti – edini dejavnik z jasnim in močnim učinkom je
pripadnost 2018 promocijski kohorti.

> **Claude (teoretična razlaga nizkega R² — Verhoef, 2003):** Nizek R²
> demografskega modela (5,7 %) ni presenečenje, temveč je natančno
> skladen z ugotovitvijo Verhoefa (2003), da preteklo vedenje pojasni
> okoli 90 % variance angažiranosti, demografske spremenljivke pa zelo
> malo. To torej ni pomanjkljivost analize, ampak empirična potrditev
> teorije — vredno je to eksplicitno izpostaviti v sklepu, namesto da
> nizek R² zveni kot presenečenje ali pomanjkljivost podatkov.
>
> Če je smiselno (in ne povzroča kolinearnosti z odvisno spremenljivko),
> je zanimivo preveriti, koliko variance pojasni model, ki poleg
> demografije vključi tudi mero preteklega vedenja (npr.
> `points_accumulated`, ki ni neposredno del `total_flights_sum`) — to
> bi Verhoefovo tezo empirično podprlo na teh podatkih.

```{r}
# Claude dodatek: razširjen model s preteklim vedenjem (Verhoef, 2003)

model_razsirjen <- lm(total_flights_sum ~ Salary + Education + `Marital Status` +
                         Gender + `Loyalty Card` + is_promo_2018 + points_accumulated,
                       data = df)
summary(model_razsirjen)

# Primerjava pojasnjene variance med osnovnim in razširjenim modelom
data.frame(
  model = c("Demografija + promocija", "Demografija + promocija + points_accumulated"),
  R2    = c(summary(model)$r.squared, summary(model_razsirjen)$r.squared)
)
```

## Vizualizacija

```{r}
## -------------------------------------------------------------------------
## 6. VIZUALIZACIJE
## -------------------------------------------------------------------------

# 6a. Distribucija CLV po enrollment tipu (boxplot - primerjava skupin, robusten na osamelce)
ggplot(df, aes(x = `Enrollment Type`, y = CLV, fill = `Enrollment Type`)) +
  geom_boxplot(outlier.alpha = 0.3) +
  labs(title = "CLV glede na tip vpisa v program zvestobe",
       y = "Customer Lifetime Value", x = NULL) +
  theme_minimal() +
  theme(legend.position = "none")

# 6b. Časovna vrsta: povprečno število poletov na mesec po letih (učinek promocije v času)
Customer_Flight_Activity %>%
  group_by(Year, Month) %>%
  summarise(povp_flights = mean(`Total Flights`, na.rm = TRUE), .groups = "drop") %>%
  mutate(date = make_date(Year, Month, 1)) %>%
  ggplot(aes(x = date, y = povp_flights)) +
  geom_line(color = "steelblue") +
  geom_vline(xintercept = as.numeric(make_date(2018, 1, 1)),
             linetype = "dashed", color = "red") +
  labs(title = "Povprečno število poletov skozi čas",
       subtitle = "Rdeča črta = začetek 2018 promocije",
       x = NULL, y = "Povp. Total Flights") +
  theme_minimal()

# 6c. Redemption rate po tipu kartice in enrollment tipu
ggplot(df, aes(x = `Loyalty Card`, y = redemption_rate, fill = `Enrollment Type`)) +
  geom_boxplot() +
  labs(title = "Stopnja unovčitve točk po tipu kartice in vpisa",
       y = "Redemption rate", x = "Loyalty Card") +
  theme_minimal()

# 6d. Churn rate po enrollment tipu (bar chart - deleži)
df %>%
  group_by(`Enrollment Type`) %>%
  summarise(churn_rate = mean(churned)) %>%
  ggplot(aes(x = `Enrollment Type`, y = churn_rate, fill = `Enrollment Type`)) +
  geom_col() +
  scale_y_continuous(labels = scales::percent) +
  labs(title = "Delež odpovedi članstva po tipu vpisa", y = "Churn rate", x = NULL) +
  theme_minimal() +
  theme(legend.position = "none")
```

> **Claude (predlog dodatne vizualizacije):** Za bolj neposredno
> podporo hipotezi Liu (2007) o hitrosti vzpostavitve navade bi bilo
> koristno dodati graf, ki prikazuje `povp_flights` glede na **mesece
> od vpisa** namesto koledarskih mesecev (glej R chunk zgoraj v
> razdelku "Učinkovitost 2018 promocije"), ločeno za promocijsko in
> standardno skupino.

## Sklep in omejitve

> **Claude (dodan povzetni sklep in omejitve):**
>
> Analiza kaže, da je promocija 2018 uspešno povečala aktivnost
> (število poletov) vključenih strank, kar je delno posledica
> strukturnega bonusa pri nabiranju točk (1,5× množitelj na km), ne le
> marketinškega učinka same akcije. Hkrati promocija ni vplivala na
> dolgoročno vrednost strank (CLV) niti na koriščenje ugodnosti
> (redemption rate), kar je skladno s tem, da je promocija verjetno
> ciljala predvsem na mehanizma statusa/navade (Henderson, Beck &
> Palmatier, 2011), ne pa na čustveno zavezanost (Verhoef, 2003), ki bi
> dolgoročno vrednost povečala.
>
> Pri interpretaciji rezultatov je treba upoštevati naslednje omejitve:
>
> 1. **Samoizbira** — brez longitudinalnih podatkov (pred/po vpisu iste
>    stranke) ne moremo z gotovostjo trditi, da je promocija vzročno
>    povečala angažiranost, saj gre lahko za samoselekcijo že bolj
>    aktivnih letalcev (Dorotic, Bijmolt & Verhoef, 2011; Verhoef, 2003).
> 2. **Manjkajoče nedenarne koristi** — v podatkih nimamo meritev
>    hedonskih, simbolnih ali socialnih koristi (prepoznava,
>    ekskluzivnost, status), za katere Mimouni-Chaabane & Volle (2009)
>    trdita, da so ključne za dolgoročno zvestobo. To lahko delno
>    razloži, zakaj promocija ni vplivala na CLV, in omejuje, kako
>    celovito lahko ocenimo dolgoročno učinkovitost kampanje.
> 3. **Kratkoročni vs. dolgoročni učinki** — analiza trenutno ne loči
>    med kratkoročnim in dolgoročnim odzivom na promocijo (glej Liu,
>    2007; Henderson, Beck & Palmatier, 2011); dodane analize po
>    mesecih od vpisa (zgoraj) bi to lahko delno naslovile, če so
>    ustrezni podatki na voljo.
