---
title: "Projekt "
output:
  pdf_document:
    latex_engine: xelatex
  html_document:
    df_print: paged
---

```{r setup, include=FALSE}
knitr::opts_chunk$set(echo = TRUE)
options(scipen = 999)
pdf.options(family = "ArialMT")
```

```{r knjiznice, include=FALSE}
library(readr)
library(patchwork)
library(DataExplorer)
library(ggplot2)
library(tidyr)
library(knitr)
library(tinytex)
library(tidyverse)
library(lubridate)
library(skimr)
library(kableExtra)
library(forcats)
library(missForest)
library(missRanger)
library(factoextra)
library(dplyr)
```

```{r message=FALSE, warning=FALSE, include=FALSE}
Customer_Flight_Activity <- read_csv("Customer Flight Activity.csv")
```

```{r}
kable(summary(Customer_Flight_Activity))
```


```{r}
# brez teh
exclude_cols <- c("Loyalty Number", "Month", "Year")

# numerični
cols_to_log <- Customer_Flight_Activity %>%
  select(where(is.numeric), -any_of(exclude_cols)) %>%
  names()

Customer_Flight_Activity_Log <- Customer_Flight_Activity %>%
  mutate(across(all_of(cols_to_log), ~ log(.x)))
```


```{r message=FALSE, warning=FALSE, include=FALSE}
Customer_Loyalty_History <- read_csv("Customer Loyalty History.csv")
```

```{r}
kable(summary(Customer_Loyalty_History))
```

```{r}
# negativne vrednosti v Salary z NA
Customer_Loyalty_History <- Customer_Loyalty_History %>%
  mutate(Salary = if_else(Salary < 0, NA_real_, Salary))

# izključi
exclude_cols <- c("Loyalty Number", "Postal Code", "Loyalty Card", "Enrollment Year",
                  "Enrollment Month", "Cancellation Year", "Cancellation Month")

cols_to_log <- Customer_Loyalty_History %>%
  select(where(is.numeric), -any_of(exclude_cols)) %>%
  names()

# log
Customer_Loyalty_History_Log <- Customer_Loyalty_History %>%
  mutate(across(all_of(cols_to_log), ~ log(.x)))
```



```{r}
## Podvojene vrstice v Customer_Flight_Activity
key_cols <- c("Loyalty Number", "Year", "Month")

# Za vsako skupino preveri velikost skupine in št. dejansko različnih vrstic znotraj nje
key_dup_summary <- Customer_Flight_Activity %>%
  group_by(across(all_of(key_cols))) %>%
  summarise(
    group_size        = n(),
    n_distinct_rows    = n_distinct(pick(everything())),
    .groups = "drop"
  ) %>%
  filter(group_size > 1)

# Ključi, kjer je skupina POPOLN dvojnik
full_dup_keys <- key_dup_summary %>%
  filter(n_distinct_rows == 1) %>%
  select(all_of(key_cols))

# Ključi, kjer skupina NI popoln dvojnik
partial_dup_keys <- key_dup_summary %>%
  filter(n_distinct_rows > 1) %>%
  select(all_of(key_cols))

nrow(full_dup_keys)
nrow(partial_dup_keys)

# Vpogled v primer nepopolnih dvojnikov
Customer_Flight_Activity %>%
  semi_join(partial_dup_keys, by = key_cols) %>%
  arrange(`Loyalty Number`, Year, Month) %>%
  head(10)
```


```{r}
# Nepopolni dvojniki = odstranimo vse
# Popolni dvojniki = odstranimo odvečne kopije

Customer_Flight_Activity_Clean <- Customer_Flight_Activity %>%
  anti_join(partial_dup_keys, by = key_cols) %>%
  distinct()

# Poročilo o čiščenju
n_total            <- nrow(Customer_Flight_Activity)
n_removed_partial  <- Customer_Flight_Activity %>% semi_join(partial_dup_keys, by = key_cols) %>% nrow()
n_removed_full_dup <- n_total - n_removed_partial - nrow(Customer_Flight_Activity_Clean)

cat("Vrstic prej:", n_total, "\n")
cat("Odstranjenih (nepopolni dvojniki - vse vrstice skupine):", n_removed_partial, "\n")
cat("Odstranjenih (odvečne kopije popolnih dvojnikov):", n_removed_full_dup, "\n")
cat("Vrstic po čiščenju:", nrow(Customer_Flight_Activity_Clean), "\n")

# Kontrola = noben ključ naj se več ne podvaja
Customer_Flight_Activity_Clean %>% count(across(all_of(key_cols))) %>% filter(n > 1)
```

```{r}
Customer_Activity <- Customer_Flight_Activity_Clean %>%
  group_by(`Loyalty Number`) %>%
  summarise(
    total_flights_sum    = sum(`Total Flights`, na.rm = TRUE),
    total_distance       = sum(Distance, na.rm = TRUE),
    points_accumulated   = sum(`Points Accumulated`, na.rm = TRUE),
    points_redeemed      = sum(`Points Redeemed`, na.rm = TRUE),
    dollar_cost_redeemed = sum(`Dollar Cost Points Redeemed`, na.rm = TRUE),
    active_months        = n_distinct(paste(Year, Month)),
    .groups = "drop"
  ) %>%
  mutate(
    redemption_rate       = if_else(points_accumulated > 0,
                                     points_redeemed / points_accumulated, 0),
    avg_flights_per_month = total_flights_sum / active_months
  )

df <- Customer_Loyalty_History %>%
  left_join(Customer_Activity, by = "Loyalty Number") %>%
  mutate(
    is_promo_2018 = `Enrollment Type` == "2018 Promotion",
    churned = !is.na(`Cancellation Year`)
  )

dt <- Customer_Flight_Activity_Clean %>%
  left_join(Customer_Loyalty_History, by = "Loyalty Number") %>%
  mutate(
    redemption_rate = if_else(`Points Accumulated` > 0,
                                     `Points Redeemed` / `Points Accumulated`, 0))

dt$tenure_months <- (dt$Year - dt$`Enrollment Year`) * 12 + 
                     (dt$Month - dt$`Enrollment Month`) + 1

wtf <- dt %>% filter(tenure_months <0)
count(distinct(wtf, `Loyalty Number`))
```





# (Manca) Razumeti dejavnike, ki vplivajo na vključenost v program zvestobe, in analizirati učinkovitost promocijske kampanje

## 1. Dejavniki angažiranja: večdimenzionalne koristi in heterogenost uporabnikov

Razumevanje dejavnikov, ki vplivajo na vključenost in delovanje strank v programih zvestobe, zahteva celovit pogled na zaznane koristi, ki jih programi ponujajo. Mimouni-Chaabane in Volle (2009) povdarjajo pet vrst koristi, in sicer denarno, raziskovalno, zabavno, prepoznavno in socialno. Pri tem je pomembno omeniti, da denarni prihranki veljajo za najpomembnejši motivator, vendar se ne sme spregledati hedonskih in simbolnih koristi, ki za dolgoročno vključenost postanejo vse pomembnejše. Dorotic, Bijmolt in Verhoef (2011) to dopolnjujejo z ugotovitvijo, da se pomen koristi po vključitvi v program spreminja, saj so utilitarne koristi ključne za privabljanje novih članov, hedonske in simbolne koristi pa so pomembnejše za zadrževanje članov skozi čas. Poleg tega Liu (2007) dokazuje, da se odziv na program zvestobe bistveno razlikuje glede na začetno raven porabe strank. Težki kupci se sicer najbolj poslužujejo nagrad, vendar ne spreminjajo svojega vedenja, medtem ko lahki in zmerni kupci postopoma povečujejo pogostost nakupov in zvestobo. Ta heterogenost je ključnega pomena pri načrtovanju promocijskih kampanij, saj enaka spodbuda ne bo enako učinkovita pri vseh strankah. Verhoef (2003) dodaja, da čustvena zavezanost deluje kot posrednik med zaznanimi koristmi in dejanskim vedenjem, in s tem svetuje, da morajo kampanije graditi tudi čustveno povezanost s podjetjem, ne le ciljati na kratkoročne ekonomske spodbude.


## 2. Psihološki mehanizmi in vpliv dizajna programa na učinkovitost kampanj

Učinkovitost promocijskih kampanj je odvisna od razumevanja treh sočasno delujočih psiholoških mehanizmov, ki poganjajo vedenje potrošnikov. Henderson, Beck in Palmatier (2011) identificirajo tri ključne mehanizme (status, navado in odnos), ki delujejo sočasno in medsebojno vplivajo drug na drugega.Promocijska kampanja, ki temelji izključno na enem mehanizmu (npr. statusu preko ekskluzivnih nagrad), lahko spodbudi angažiranje pri enem segmentu, hkrati pa povzroči negativne učinke pri drugih (npr. občutek nepravičnosti ali zmanjšanje notranje motivacije). Dorotic, Bijmolt in Verhoef (2011) dodajajo mehanizma pritiska točk in nagrajenega vedenja kot odgovorna za kratkoročne in dolgoročne učinke programov. Kratkoročni učinki so značilni predvsem za časovno omejene promocije, medtem ko dolgoročni učinki zahtevajo premišljeno oblikovanje programa, ki nagrajuje rednost in zvestobo skozi daljše obdobje. Liu (2007) potrjuje, da se največja sprememba v vedenju zgodi v prvih treh mesecih po vključitvi v program, kar nakazuje, da so začetne promocijske kampanje ključnega pomena, saj morajo stranke v tem obdobju zaznati dovolj vrednosti, da razvijejo nove nakupne navade.


## 3. Ključni dejavniki za oceno efektivnosti promocijskih kampanj

Pri analizi efektivnosti promocijskih kampanj je nujno upoštevati več ključnih dejavnikov, ki lahko bistveno vplivajo na interpretacijo rezultatov. Prvič, samoizbira je kritićen dejavnik, saj so stranke, ki se vključijo v program, pogosto že bolj zveste, zato primerjava med člani in nečlani programa vodi v precenjevanje učinkovitosti (Dorotic, Bijmolt & Verhoef, 2011; Verhoef, 2003). Za zanesljivo oceno učinkovitosti promocijske kampanje je zato nujna longitudinalna analiza iste skupine strank pred in po izvedbi kampanje, kot to priporočata tako Liu (2007) kot Verhoef (2003). Drugič, konkurenčni programi in nasičenost trga zmanjšujejo učinkovitost posameznega programa, saj se v okolju, kjer imajo vsi ponudniki podobne programe zvestobe, diferenciacija hitro izgubi. Ppromocijske kampanje morajo tako iskati edinstvene vrednostne predloge, ki jih konkurenca ne more enostavno posnemati (Mimouni-Chaabane & Volle, 2009; Dorotic, Bijmolt & Verhoef, 2011). Tretjič, časovni okvir ocenjevanja je ključen, saj kratkoročni učinki promocijskih kampanj ne odražajo nujno dolgoročne učinkovitosti. Liu (2007) dokazuje, da se dolgoročni učinki pri lahkih in zmernih kupcih pokažejo šele po več mesecih, kar pomeni, da mora ocena efektivnosti kampanje vključevati dovolj dolgo obdobje spremljanja. 



## Učinkovitost 2018 promocije

```{r}
## -------------------------------------------------------------------------
## 4. UČINKOVITOST 2018 PROMOCIJE (primerjava skupin)
## -------------------------------------------------------------------------

# Opisna statistika po skupinah
t1 <- df %>%
  group_by(`Enrollment Type`) %>%
  summarise(
    n = n(),
    povp_flights   = mean(total_flights_sum, na.rm = TRUE),
    povp_distance  = mean(total_distance, na.rm = TRUE),
    povp_CLV       = mean(CLV, na.rm = TRUE),
    povp_accumulated = mean(points_accumulated, na.rm = TRUE),
    povp_redeemed     = mean(points_redeemed, na.rm = TRUE),
    povp_redemption_rate = mean(redemption_rate, na.rm = TRUE),
    povp_dollar_redeemed = mean(dollar_cost_redeemed, na.rm = TRUE),
    churn_rate     = mean(churned, na.rm = TRUE)
  )

# Transponiranje
t1_transponirano <- t1 %>%
  pivot_longer(cols = -`Enrollment Type`, names_to = "Metrika", values_to = "Vrednost") %>%
  pivot_wider(names_from = `Enrollment Type`, values_from = "Vrednost")

kbl(t1, booktabs = TRUE, caption = "Povprečja", digits = c(0,0,0,0,1,1,1,3,1,3),
   align = "cc", row.names = FALSE) %>%
   kable_styling(latex_options = c("striped", "hold_position"), stripe_color = "gray!15") %>%
  column_spec(1, bold = TRUE, color = "black")
```

```{r}
# Statistični test: CLV med Standard in 2018 Promotion (Wilcoxon, ker CLV ni nujno normalno porazdeljen)
wilcox.test(CLV ~ `Enrollment Type`, data = df)

# Chi-kvadrat: ali je tip kartice povezan z enrollment type?
chisq.test(table(df$`Enrollment Type`, df$`Loyalty Card`))
chisq.test(table(df$`Enrollment Type`, df$Province))
chisq.test(table(df$`Enrollment Type`, df$Salary))

chisq.test(table(df$`Enrollment Type`, df$Gender))
chisq.test(table(df$`Enrollment Type`, df$`Marital Status`))
chisq.test(table(df$`Enrollment Type`, df$Education))

# t-test za primerjavo povprečnega števila poletov
t.test(total_flights_sum ~ `Enrollment Type`, data = df)

# Testi razlik med skupinama
wilcox.test(points_accumulated ~ `Enrollment Type`, data = df)
wilcox.test(points_redeemed ~ `Enrollment Type`, data = df)
wilcox.test(redemption_rate ~ `Enrollment Type`, data = df)
```

```{r}
ggplot(df, aes(x = `Enrollment Type`, y = CLV, fill = `Enrollment Type`)) +
  geom_boxplot(outlier.alpha = 0.3) +
  labs(title = "CLV glede na tip vpisa",
       y = "Customer Lifetime Value", x = NULL) +
  theme_minimal() +
  theme(legend.position = "none")

ggplot(df, aes(x = `Loyalty Card`, fill = `Enrollment Type`)) +
  geom_bar(position = "dodge") +
  labs(title = "Vrsta kartice zvestobe glede na tip vpisa",
       y = "Število članov", x = NULL) +
  theme_minimal() +
  theme(legend.position = "bottom")

ggplot(df, aes(x = `Enrollment Type`, y = Salary, fill = `Enrollment Type`)) +
  geom_boxplot(outlier.alpha = 0.3) +
  labs(title = "Plača glede na tip vpisa",
       y = "Letna plača ($)", x = NULL) +
  theme_minimal() +
  theme(legend.position = "none")

ggplot(df, aes(x = `Enrollment Type`, fill = Gender)) +
  geom_bar(position = "dodge") +
  labs(title = "Spol glede na tip vpisa",
       y = "Število članov", x = NULL) +
  theme_minimal() +
  theme(legend.position = "bottom")

ggplot(df, aes(x = `Enrollment Type`, fill = `Marital Status`)) +
  geom_bar(position = "dodge") +
  labs(title = "Zakonski stan glede na tip vpisa",
       y = "Število članov", x = NULL) +
  theme_minimal() +
  theme(legend.position = "bottom")

ggplot(df, aes(x = `Enrollment Type`, fill = Education)) +
  geom_bar(position = "dodge") +
  labs(title = "Izobrazba glede na tip vpisa",
       y = "Število članov", x = NULL) +
  theme_minimal() +
  theme(legend.position = "bottom")

```


Opisna statistika v tabeli nam pokaže, da je promocija iz leta 2018 privabila 971 novih članov, ki so v letih 2017 in 2018 (kar imamo podatke) leteli v povprečju kar 45-krat, medtem ko so normalne stranke programa povprečno letele le 29-krat. Zelo hitro je jasno, da je promocija pripeljala stranke, ki so bolj pogosti uporabniki letalskih družb, kot standardno pridobljeni kartičarji. Omeniti je potrebno, da smo spodnje teste najprej naredili na povprečju vseh podatkov, ki smo jih imeli, čeprav smo za nekatere promocijske člane imeli vnose že kakšen mesec pred priključitvijo programu. Ker je bil to zgolj en ali dva meseca, te podatki na slednje ugotovitve statistično značilno niso vplivali, morda so vrednosti le podcenili, smo pa kasneje pri analizi upoštevali tudi to informacijo.

Testi za primerjavo skupin po načinu vpisa (standardno ali promocijsko) kažejo naslednje rezultate. Stranke, ki so se vključile preko promocije, so v opazovanjem obdobju v povprečju opravile skoraj 17 letov več od standardno vpisanih strank. Ta razlika je statistično visoko značilna, saj Welchov t-test vrne rezultate t = 24.987 in p-value < 2.2e-16. Povprečni vrednosti vidni v tabeli pa sta za promocijsko skupino 45.8 in za standardno skupino 28.9.

Testi za primerjavo zbiranja in koriščenja točk glede na vrsto vpisa so visoko značilni med skupinama, vendar pa nam samo ta rezultat ne pove, katera skupina je bistveno boljša. Zato se obrnemo na tabelo s primerjavo, kjer opazimo, da medtem ko promocijski člani zberejo bistveno več točk zvestobe, so standardno včlanjeni člani tisti, ki jih več porabijo. Redemption rate je v povprečju pri standardnih članih 1.7%, medtem ko je pri promocijskih le 0.4%.

Promocija je torej privabila stranke, ki letijo veliko, vendar se ne ozirajo na koriščenje finančnih ugodnosti, ki jih program nudi. Potrebna bi bila nadaljna obravnava po plačilnem razredu in izobrazbi, vendar sklep je, da stranke, ki veliko letijo nimajo finančnih zadržkov in jih tako točke zvestobe niso pomemben del programa. Morda so jim bolj važne druge ugodnosti, ki jih program zvestobe nudi, vendar teh podatkov pa žal nimamo.

Po primerjavi povprečnih vrednosti opazimo, da je ri skupini normalno vključenih članov povprečno prepotovana razdalja enaka 43.437 in povprečno število zbranih točk je enako 43.437. Torej popolnoma enako. Pri skupini 2018 promocije, pa je povprečno prepotovana razdalja enaka 68.827, število zbranih točk pa je enako 103.240, kar je natanko 1,5-kratnik razdalje. To ni naključje, saj nakazuje, da dobijo promocijske stranke 1.5 točke na prevoženi km, medtem ko standardne zgolj 1 točko na km.

```{r}
t2 <- df %>%
  group_by(`Enrollment Type`) %>%
  summarise(tocke_na_km = sum(points_accumulated, na.rm = TRUE) / sum(total_distance, na.rm = TRUE))

kbl(t2, booktabs = TRUE, caption = "Točke na km",
   align = "cc", row.names = FALSE) %>%
   kable_styling(latex_options = c("striped", "hold_position"), stripe_color = "gray!15") %>%
  column_spec(1, bold = TRUE, color = "black")
```

Ta ugotovitev deloma pojasi, zakaj promocijski člani nabirajo toliko več točk kot navadni. Promocijska kampanija ni bila le normalno oglaševanje programa, vendar je vključevalo dodatne ugodnosti za člane, ki se pridružijo v določenem obdobju.

Po drugi strani pa se CLV med skupinama praktično ne razlikuje, saj so rezultati Wilcoxonovega testa W = 7683302 in p-vrednost = 0.8432. Promocija torej ni pritegnila strank z višjo dolgoročno vrednostjo, temveč zgolj bolj aktivne letalce. Tu je pomembno omeniti, da naši podatki obsegajo le dve leti. Torej v teh dveh letih promocija ni pritegnila strank z višjo CLV, bi bilo pa  zanimivo videti daljše obdobje in rezultate le teh.

Spomnimo se na mehanizme, ki jih omenjajo Henderson, Beck & Palmatier (2011), ki pravijo, da promocija z bonus stopnjo nabiranja točk cilja predvsem na mehanizma statusa in navade (hitrejše kopičenje nagrad), ne pa nujno na mehanizem odnosa (čustvena zavezanost), o katerem govori Verhoef (2003). To je zagotovo eden od razlogov, zakaj promocija poveča aktivnost, ne pa tudi dolgoročne vrednosti (CLV) strank.

Tip kartice zvestobe (Star/Nova/Aurora) ni statistično povezan z vrsto vpisa, saj je Chi test vrnil rezultete X-squared = 0.68438 in p-value = 0.7102. Promocija torej ni bila bolj privlačna za določen segment kartic.

Pomembna opomba je, da ker gre bolj za opazovalne podatke, višja aktivnost promocijske skupine ne pomeni nujno, da je promocija vzročno povečala angažiranost. Enako verjeten scenarij je samoselekcija, pred katero opozarjajo Dorotic, Bijmolt & Verhoef (2011), in sicer da so se bolj pogosti letalci raje odločili za vključitev preko promocije. Za bolj zanesljiv vzročni zaključek bi bilo treba narediti longitudinalno primerjavo iste skupine pred in po vključitvi.




```{r}
dt %>% 
  filter(`Enrollment Type` == "2018 Promotion") %>%
  group_by(tenure_months) %>%
  summarise(
    povp_flights = mean(`Total Flights`, na.rm = TRUE),
    n = n(),
    .groups = "drop"
  ) %>%
  ggplot(aes(x = tenure_months, y = povp_flights)) +
  geom_line() +
  geom_point() +
  geom_vline(xintercept = 0, linetype = "dashed", color = "red") +
  labs(x = "Mesecev od vpisa (0 = mesec vpisa)", y = "Povprečno št. letov",
       title = "Aktivnost letenja pred in po vpisu v 2018 Promotion")
```

```{r}
dt %>%
  filter(`Enrollment Type` == "2018 Promotion") %>%
  group_by(Year, Month) %>%
  summarise(povp_flights = mean(`Total Flights`, na.rm = TRUE), .groups = "drop") %>%
  ggplot(aes(x = interaction(Year, Month, lex.order = TRUE), y = povp_flights, group = 1)) +
  geom_line() + geom_point() +
  labs(title = "Standarda skupina: koledarska aktivnost letenja",
       x = "Leto in mesec",
       y = "Povprečno število letov")
```


```{r}
dt %>%
  filter(`Enrollment Type` == "Standard") %>%
  group_by(Year, Month) %>%
  summarise(povp_flights = mean(`Total Flights`, na.rm = TRUE), .groups = "drop") %>%
  ggplot(aes(x = interaction(Year, Month, lex.order = TRUE), y = povp_flights, group = 1)) +
  geom_line() + geom_point() +
  labs(title = "Standarda skupina: koledarska aktivnost letenja",
       x = "Meseci v letih 2017 in 2018",
       y = "Povprečno število letov")
```

Standarda skupina kaže jasen sezonski vzorec, saj vidimo, da so bili vrhovi števila letov poleti, specifično meseca julija. Najnižje številke letov pa so bile meseca januarja in aprila. To je bil jasen vzorec v obeh letih. S tem potrjujemo, da je splošna sezonskost realna in jo je treba ločiti od morebitnega učinka promocije, ki bi ga lahko interpretirali iz prvih dveh grafov.

#### Diff in diffanaliza

Do so rezultati nakazali učinkovitost promocije, vendar so bili tako v testih opisne statistike kot v zgornjih grafih prisotni problemi, ki nam ne zagotovijo učinkovitosti promocije. Zato bomo sedaj naredili diff-in-diff analizo, ki rešuje oba primera z eno idejo: namesto primerjave ravni aktivnosti med skupinama, primerjamo, kako se je aktivnost spremenila znotraj vsake skupine med dvema obdobjema in šele te spremembe primerjamo med seboj. 

Ker se je promocija začela šele leta 2018, smo se odločili, da si želimo primerjati spremembo med skupinama po kvartalih.

```{r}
dt_dd <- dt %>%
  filter(Year == 2018) %>%
  mutate(
    kvartal = if_else(Month <= 3, "Q1", ifelse((Month <= 6), "Q2",
                      ifelse(Month <= 9, "Q3", "Q4"))),
    is_promotion = if_else(`Enrollment Type` == "2018 Promotion", 1, 0)
  )

model_dd <- lm(`Total Flights` ~ is_promotion * kvartal, data = dt_dd)
summary(model_dd)
```

V linearnem modelu, ki je izgledal kot `Total Flights ~ is_promotion * kvartal`, smo dobili statistično značilne čisto vse interakcijske člene, kar nam potrjuje, da je promocijska skupina rasla hitreje od tega, kar bi pričakovali samo na podlagi sezonskega trenda. Posledice promocije so bile torej povezane z dejansko spremembo vedenja, ne le z drugačno sestavo strank.
Če bi bile te interakcije neznačilna, bi to pomenilo, da je celotna razlika med skupinama pojasnjena s splošnim trendom (sezonskostjo) in stalnimi razlikami med skupinama, ne pa z učinkom promocije samim. Poglejmo si še povprečno mesečno število letov po kvartalih in po promocijski skupini.

```{r}
# Povprečna sprememba flights po koledarskih mesecih, ločeno po skupini
t3 <- dt %>%
  mutate(kvartal = if_else(Year == 2017, "2017",
                            if_else(Month <= 3, "2018_Q1",
                            ifelse(Month <= 6, "2018_Q2",
                            ifelse(Month <= 9, "2018_Q3", "2018_Q4"))))) %>%
  group_by(`Enrollment Type`, kvartal) %>%
  summarise(povp_flights = mean(`Total Flights`, na.rm = TRUE), n = n(), .groups = "drop")

kbl(t3, booktabs = TRUE, caption = "Povprečja po kvartalih",
   align = "cc", row.names = FALSE) %>%
   kable_styling(latex_options = c("striped", "hold_position"), stripe_color = "gray!15") %>%
  column_spec(1, bold = TRUE, color = "black")
```



## Faktorji, ki vplivajo na engagement

```{r}
## -------------------------------------------------------------------------
## 5. FAKTORJI, KI VPLIVAJO NA ENGAGEMENT
## -------------------------------------------------------------------------
library(dplyr)

data <- Customer_Flight_Activity_Clean %>%
  filter(Year == 2018) %>%
  group_by(`Loyalty Number`) %>%
  summarise(
    total_flights_sum    = sum(`Total Flights`, na.rm = TRUE),
    total_distance       = sum(Distance, na.rm = TRUE),
    points_accumulated   = sum(`Points Accumulated`, na.rm = TRUE),
    points_redeemed      = sum(`Points Redeemed`, na.rm = TRUE),
    active_months        = n_distinct(paste(Year, Month)),
    .groups = "drop"
  ) %>%
  mutate(
    redemption_rate       = if_else(points_accumulated > 0,
                                     points_redeemed / points_accumulated, 0),
    avg_flights_per_month = total_flights_sum / active_months
  ) %>% left_join(Customer_Loyalty_History, by = "Loyalty Number")

```

Sedaj pa nas zanimajo še faktorji, ki vplivajo na angažiranost v programu zvestobe. Odločili smo se, da bomo pogledali model, kjer bo odvisna spremenljivka vsota števila letov v letu 2018, ko so se vključili že člani promocije. Ker je bila odvisna spremenljivka `total_flights_sum` definirana kot skupno število letov posameznega člana v opazovanem obdobju, smo za napovedovanje angažiranosti uporabili model takšne podatke, pri čemer smo namesto linearne regresije uporabili negarivno binomsko regresijo.

Pri problem so bile manjkajoče vrednosti pri spremenljivki `Salary`, ki so se v večinskem delu pojavljale pri vrednosti College spremenljivke `Education`. To nas je prepričalo, da moramo najprej pogledati povezanost teh dveh, saj morda `Salary` sploh ni nujna spremenljivka za vključitev v model.

Najprej smo preverili povezanost z `Education` in ugotovili zelo močno statistično značilno povezavo (ANOVA: F = 5048, p < 0,001). Zaradi tega bi imputacija plač za to skupino zahtevala precej močne predpostavke in bi lahko v model vnesla umetno informacijo. Nato smo preverili, ali `Salary` poleg `Education` sploh prispeva dodatno napovedno vrednost v modelu. Na istem vzorcu 12.464 članov z znano plačo smo primerjali model z `Education` in ostalimi demografskimi značilnostmi z razširjenim modelom, ki je vključeval tudi `Salary`.

Model brez `Salary` je imel nižji `AIC`, poleg tega pa `Salary` v razširjenem modelu ni bil statistično značilen (p = 0,954). Rezultati zato kažejo, da po upoštevanju `Education` in ostalih značilnosti `Salary` ne prinaša pomembne dodatne informacije za napoved števila letov. Na podlagi tega smo se odločili, da `Salary` iz modela izključimo in se tako izognemo nezanesljivi imputaciji manjkajočih vrednosti, pri čemer `Education` ostane kot bolj robusten in popoln prediktor.


```{r}
library(MASS)
m_base <- glm.nb(total_flights_sum ~ Education + Province + `Marital Status` + `Enrollment Type`, data = data)

s <- summary(m_base)

print(s$coefficients)
cat("\nTheta:", m_base$theta, "\n")
cat("SE(theta):", s$SE.theta, "\n")
cat("AIC:", AIC(m_base), "\n")
```

Osnovni model kaže, da je `Enrollment Type` daleč najmočnejši napovednik števila letov, saj je koeficient pri `Enrollment TypeStandard` enak -1.115 (p < 0.001), kar pomeni (exp(-1.115) ≈ 0.33), da standardni člani v povprečju letijo le tretjino toliko kot promocijski, ob nespremenjenih ostalih značilnostih.

Demografske spremenljivke imajo v primerjavi s tem bistveno šibkejši učinek. Izobrazba je delno značilna (doktorat ima nekoliko manj poletov, srednja šola ali manj in magisterij pa nekoliko več, p < 0.05), a učinki so majhni v primerjavi s tipom vpisa. Spremenljivka `Province` kaže nekaj značilnih negativnih odstopanj (Manitoba, Newfoundland, Nova Scotia, PEI, Quebec letijo manj kot referenčna provinca). Zakonski stan ni relevanten napovednik.

Zanimalo nas je tudi, kaj bi se zgodilo, če bi v model dodali spremenljivko kot je število zbranih točk, ki je do neke mere direktno povezana z številom letov, vendar bi lahko rekli, da odraža prejšnje navade letenja. Pogledali smo si še to in za oba modela izračunali primerjivo metriko R2.

```{r}
m_points <- glm.nb(total_flights_sum ~ Education + Province + `Marital Status` + `Enrollment Type` +
                     points_accumulated, data = data)
s2 <- summary(m_points)

print(s2$coefficients)
cat("\nTheta:", m_points$theta, "\n")
cat("SE(theta):", s2$SE.theta, "\n")
cat("AIC:", AIC(m_points), "\n")

# Psevdo-R² (McFadden) za oba modela, saj klasični R² pri GLM ne obstaja
pR2_base   <- 1 - (m_base$deviance / m_base$null.deviance)
pR2_points <- 1 - (m_points$deviance / m_points$null.deviance)

data.frame(model = c("Osnovni (brez points)", "Razširjen (s points_accumulated)"),
           pseudo_R2 = c(pR2_base, pR2_points))
```

Z dodano spremenljivko `Points Accumulated`, se je model precej spremenil. Koeficient pri njej je majhen (0.0000383), a zelo značilen (p < 0.001), kar ni presenetljivo, saj so točke izpeljane iz razdalje, ta pa skoraj popolnoma korelira s poleti (r = 0.97).

Najbolj opazna posledica je, da koeficient pri `Enrollment TypeStandard` spremeni predznak (+1.557, p < 0.001). To ni vedenjska ugotovitev, ampak mehanski artefakt, saj promocijski člani dobijo 1,5 točke/km, standardni le 1 (ugotovitev od prej), zato imajo pri enaki količini nabranih točk manj dejanskih poletov. Model to zazna kot navidezno "negativen" učinek promocije. Vzporedno večina demografskih spremenljivk izgubi značilnost, ker spremenljivka zbranih točk absorbira variabilnost, ki so jo prej pojasnjevale.

Osnovni model doseže McFadden psevdo-R2 = 0.229, razširjeni pa 0.492. Ti vrednosti nista neposredno primerljivi s klasičnim R2, saj je pri McFaddenovi meri že 0.2–0.4 velja za dober do zelo dober model, zato ju ne smemo brati kot "nizki".

Skok med modeloma gre pripisati skoraj izključno spremenljviki točk, ki je s poleti močno povezana. Zato ga ne smemo razlagati kot potrditev, da preteklo vedenje (Verhoef, 2003) bolje pojasni angažiranost, saj prave mere preteklega vedenja sploh nimamo. Bolj verodostojna ocena, koliko demografija in tip vpisa dejansko pojasnita variabilnost letenja, je zato psevdo-R2 osnovnega modela (0.229), ki ima, kot že rečeno, dobro vrednost.

### Sklep

Analiza je pokazala, da je promocija 2018 najmočnejši in praktično edini pomemben dejavnik angažiranosti strank v vseh modelih (opisna statistika, diff-in-diff, Negativna Binoska). S svojo statistično značilnostjo je imela mnogo večji vpliv kot demografske značilnosti (plača, izobrazba, spol, zakonski stan), ki so se izkazale za bodisi neznačilne, bodisi značilne, a z zanemarljivo majhnim učinkom. Promocijski člani tako letijo bistveno več od standardnih, ta razlika pa je delno posledica strukturnega bonusa pri nabiranju točk (1,5 namesto 1 točke/km) in dodatnih iz podatkov neopaznih ugodnosti, delno pa dejanske spremembe vedenja. Analiza diff-in-diff namreč kaže, da je rast aktivnosti pri promocijski skupini presegla splošni sezonski trend, ki smo ga kontrolirali s pomočjo standardne skupine.

Hkrati promocija ni vplivala na dolgoročno vrednost strank (CLV) niti na koriščenje točk (redemption rate), kar je skladno s tem, da je verjetno ciljala predvsem na mehanizma statusa in navade (Henderson, Beck & Palmatier, 2011), ne pa na čustveno zavezanost (Verhoef, 2003), ki bi dolgoročno vrednost dvignila. Vzorec visoke aktivnosti, a nespremenje dolgoročne vrednosti se ujema tudi z ugotovitvijo, da demografske značilnosti pojasnijo presenetljivo malo variance v angažiranosti, kar potrjuje Verhoefovo (2003) tezo, da vedenje (ne pa kdo je stranka) poganja angažiranost.

Ker gre za opazovalne podatke, teh ugotovitev ne moremo interpretirati kot dokončen dokaz vzročnosti, saj enako verjetna razlaga ostaja, da je promocija privabila že bolj aktiven profil strank (samoselekcija), kar diff-in-diff kontrola za sezonskost zmanjša, a ne izniči povsem. Pri interpretaciji je treba upoštevati tudi, da v podatkih nimamo meritev nedenarnih (hedonskih, simbolnih, socialnih) koristi, za katere Mimouni-Chaabane in Volle (2009) trdita, da so ključne za dolgoročno zvestobo in kar bi lahko delno pojasnilo, zakaj se učinek promocije ne prenese na CLV. Prav tako je treba upoštevati, da analiza ne loči zares med kratkoročnim in dolgoročnim odzivom, saj podatki pokrivajo obdobje neposredno po uvedbi promocije. Za dokončnejši vzročni zaključek in oceno dolgoročne učinkovitosti bi bile potrebne longitudinalne podatke, ki bi segale dlje v prihodnost.

