---
title: "Projekt - Airline Loyalty Program Promotion and Beyond"
author: "Manca Prošek, Tristan Dragan, Patricija Jaklič"
date: "2026-08-14"
output: html_document
---

```{r setup, include=FALSE}
knitr::opts_chunk$set(echo = TRUE)
```

```{r knjiznice, include=FALSE}
library(readr)
library(DataExplorer)
```

# Branje podatkov

## 1. Customer Flight Activity.csv
```{r message=FALSE, warning=FALSE, include=FALSE}
Customer_Flight_Activity <- read_csv("Customer Flight Activity.csv")
```

```{r}
create_report(Customer_Flight_Activity)
```

## 2. Customer Loyalty History.csv
```{r message=FALSE, warning=FALSE, include=FALSE}
Customer_Loyalty_History <- read_csv("Customer Loyalty History.csv")
```

```{r}
create_report(Customer_Loyalty_History)
```


# Viri

# Ocena kakovosti podatkov

# Vizualizacija

# (Manca) Razumeti dejavnike, ki vplivajo na vključenost v program zvestobe, in analizirati učinkovitost promocijske kampanje

# (Tristan) Identificirajte segmente strank z visoko vrednostjo in predlagajte možne ukrepe za optimizacijo

# (Patricija) Napovedovanje odliva strank oziroma odpovedi ter predlaganje možnih ukrepov za njihovo zadržanje