---
title: "Projekt - Airline Loyalty Program Promotion and Beyond"
author: "Manca Prošek, Tristan Dragan, Patricija Jaklič"
date: "2026-08-14"
output: pdf_document
---

```{r setup, include=FALSE}
knitr::opts_chunk$set(echo = TRUE)
options(scipen = 999)
```

```{r knjiznice, include=FALSE}
library(readr)
library(DataExplorer)
library(ggplot2)
library(tidyr)
library(knitr)
library(tinytex)
library(tidyverse)
library(lubridate)
library(skimr)
```

# Branje podatkov

## 1. Customer Flight Activity.csv
```{r message=FALSE, warning=FALSE, include=FALSE}
Customer_Flight_Activity <- read_csv("Customer Flight Activity.csv")
```

Osnovne lastnosti podatkov (Customer Flight Activity):
Št. vrstic: 392,936
Št. stolpcev: 8
Ni manjkajočih podatkov/vrstic
Vse spremenljivke so numerične
Vse spremenljivke razen Loyalty Number in Month so asimetrične v desno.

```{r}
pregled_CFA <- create_report(Customer_Flight_Activity)
```

## 2. Customer Loyalty History.csv
```{r message=FALSE, warning=FALSE, include=FALSE}
Customer_Loyalty_History <- read_csv("Customer Loyalty History.csv")
```

Osnovne lastnosti podatkov (Customer Loyalty History):
Št. vrstic: 16,737
Št. stolpcev: 16
Št. manjkajočih podatkov: 33,578
Št. popolnih vrstic: 1,540
Št. numeričnih spremenljivk: 7
Št. opisnih spremenljivk: 9
Spremenljivke z manjkajočimi vrednostmi so: Salary (25.32%), 
Cancellation Month (87.65%) in Cancellation Year (87.65%).

```{r}
pregled_CLH <- create_report(Customer_Loyalty_History)
```


# Viri

## Customer churn-----------------------------------------

## 1. članek/vir (osnove customer churn): Customer Churn Prediction: A Systematic Review of Recent Advances, Trends, and Challenges in Machine Learning and Deep Learning
*Imani, M., Joudaki, M., Beikmohammadi, A., & Arabnia, H. R. (2025)*
Link: [1.clanek] (www.mdpi.com/2504-4990/7/3/105?utm_source=chatgpt.com)

## 2. članek/vir: An asymmetrical approach to understanding con gurations of customer loyalty in the airline industry
*Catherine Prenticea, Sandra Maria Correia Loureirob*
Link: [2.clanek] (https://www.sciencedirect.com/science/article/pii/S0969698917301789?fr=RR-1&ref=cra_js_challenge)

## 3. članek/vir: Key drivers of passenger loyalty: A case of Frankfurt–Istanbul flights. (2016).
*Journal of Air Transport Management*
Link: [3.clanek]
(https://www.sciencedirect.com/science/article/pii/S0969699715300120?utm_source=chatgpt.com)

## 4. članek/vir: Frequent flyer programs in academic studies: A literature review of research progress since 2000. (2025).
*Journal of Air Transport Management.*
Link: [4.clanek]
(https://www.sciencedirect.com/science/article/pii/S0969699725001838?utm_source=chatgpt.com)

## 5. članek/vir: In Pursuit of Enhanced Customer Retention Management: Review, Key Issues, and Future Directions
*Ascarza, E., Neslin, S. A., Netzer, O., et al. (2018)*
Link: [5.clanek]
(https://business.columbia.edu/sites/default/files-efs/pubfiles/25780/ascarza_et_al_choice_symposium.pdf)

## 6. članek/vir: Beyond Accuracy: What Data Quality Means to Data Consumers. (2015) 
*Richard Y. Wang & Diane M. Strong*
Link: [5.clanek]
(https://www.tandfonline.com/doi/abs/10.1080/07421222.1996.11518099)
-> Kakovost podatkov

# Ocena kakovosti podatkov

# Magisterska naloga-Janez-Bijec--------------------------------
Vir/pomoč: Magistrska naloga: Janez Bijec: Statistični kazalniki kakovosti in
učinkoviotsti oskrbe pacientov s koronarno boleznijo

Izpiski:
- Kdaj so podatki kakovostni? Kadar so "fit for purpose"
- ocenjevanje kakovosti podatkov prilagodit vsaki analizi posebaj glede na 
njene zahteve
- Avtor v svoji analizi uporabi dva načina:
        - 1. Na podlagi modela ocenjevanja in terminologije dimenzij kakovosti 
        (prilagojen za elektronske zdravstvene podatke) 
        (*skladnost*, *celovitost*, *prepričljivost - verjetnost*)
        - 2. konceptualni način
        
##1.NAČIN--------------------------------------------

## MODEL OCENJEVANJA IN TERMINOLOGIJE DIMENZIJ KAKOVOSTI      
a. SKLADNOST - ali so podatki skladni z definiranimi formati, ustrezajo
pričakovani obliki in opisom v metapodatkih (poddimenzije: vrednostna skladnost,
relacijska skladnost, računska skladnost)
  - VREDNOSTNA skladnost: spol ima samo dve vrednosti, starost nima negativnih
  vrednosti,...
  - RELACIJSKA skladnost: omogočanje relacije med tabelami v bazi podatkov
  - RAČUNSKA pravilnost izpeljanih spremenljivk
  
b. CELOVITOST - dimenzija kakovosti, ki ocenjuje prisotnost oz. odsotnost 
(tudi frekvenco podatkov) ne da bi se ozirala na vrednosti, ki jih podatki 
zavzemajo.
Ta dimenzija kakovosti nima poddimenzij.

c. PREPRIČLJIVOST - VERJETNOST: dimenzija kakovosti, ki osredotoča na same 
vrednosti, ki jih zavzemajo (imajo podatki) in poskuša odgovoriti na vprašanje, 
kako vrednosti podatkov opisujejo realno stanje, koliko jim je mogoče zaupati.

Poddimenzije:
  - UNIKATNA PREPRIČLJIVOST (angl. Uniquness plausibility)
podvajanje podatkov, tam kjer niso smiselni (npr. en identifikator pacienta je 
povezan z dvema spoloma ali dvema različnima glavnima diagnozama za isto
hospitalizacijo)
  - NEČASOVNA PREPRIČLJIVOST (angl. Atemporal plausibility)
Povezana z oceno koliko se vrednosti in porazdelitve vrednosti skladajo glede na
neko splošno vedenje ali glede na nek zunanju standard. (npr. telesne višine
pacientov se porazdeljuje normalno s povprečjem 170 cim in standardnim odklonom
15cm)
  - ČASOVNA PREPLIČLJIVOST (angl. Temporal plausibility)
Smiselnost in pravilnost spreminjanja ali ohranjanja vrednosti spremenljivk 
glede na čas (npr. ali je telesna višina pri večini pacientov v adolescenci 
smiselno naraščala, odraslega pacienta pa ostala nespremenljena)

## Ocenjevanje dimenzij kakovosti-----------------

## 1. VERTIFIKACIJA (angl. Vertification)
Temelji na podatkih kot takih na smiselnosti na ujemanju z omejitvami in 
strukturo na ekspertnih mnenjih in logičnih povezavah.

## 2. VALIDACIJA (angl. Validation)
Temelji na preverjanju podatkov glede na nek zunanji vir, ki lahko predstavlja 
zlati standard.

##2.NAČIN-KONCEPTUALNI--------------------------------------------

Avtor poskuša odkriti določene sistemske pomanjklivosti v podatkih.
Ideja Weng in Casey -> predpostavka merljivih konceptov v medicini 

#OCENA-KAKOVOSTI-PODATKOV-----------------------------

Kakovost podatkov bomo preverili na podlagi šestih najbolj uporabljenih dimenzij
od petnajstih, ki so navedeni v (6.članku). Odločili smo se za šest dimenzij na 
podlagi literature in praks.

Glavne dimenzije ocenjevanja kvalitete podatkov, ki jih bomo upoštevali pri naši
analizi so:
1.Natančnost ali točnost\
2.Celovitost\
3.Doslednost\
4.Pravočasnost\
5.Veljavnost\
6.Enoličnost

## Natančnost podatkov

"Natančnost podatkov pomeni, kako dobro se informacije ujemajo z dejstvi iz 
resničnega sveta.
Natančnost podatkov se osredotoča na pravilnost in zanesljivost podatkov ter 
zagotavlja, da ti ne vsebujejo napak, ki bi nastale zaradi nepravilnega vnosa 
ali pomanjkljive obdelave.
Primarni cilj zagotavljanja točnosti podatkov je prepoznavanje in odpravljanje 
napak v podatkovnih vrednostih, kot so napake pri prepisovanju, podvojeni vnosi 
in napačne vrednosti.
Točnost podatkov se dosega z uporabo: 
– čiščenja podatkov za prepoznavanje in 
odpravljanje napak ter neskladnosti v naborih podatkov, kot so odstranjevanje 
podvojenih zapisov, popravljanje tipkarskih napak in standardizacija podatkov; 
– preverjanja veljavnosti podatkov s pomočjo vnaprej določenih pravil ali 
algoritmov za odkrivanje napak, neskladnosti in netočnosti v podatkih med 
postopkom vnosa ali naknadno; 
– profiliranja podatkov za prepoznavanje vzorcev, trendov in nepravilnosti v 
naborih podatkov, ki lahko kažejo na netočnosti ali neskladnosti."

Za naše podatke nimamo zunanjih referenčnih virov s katerim bi lahko naredili 
neposredno primerjavo podatkov za preverjanje točnosti podatkov, ker nimamo 
neodvisnega vira točnosti podatkov ne moremo empirično dokazati. Zato bomo v 
nadaljevanju preverjali logična pravila in potencialne napačne oz ekstremne 
vrednosti. 

```{r kvalitetaPodatkov_Natančnost}
summary(Customer_Flight_Activity)
```

```{r}
summary(Customer_Loyalty_History)
```

Pri spremenljivki 'Salary' je videti negativno vrednost, kar ni mogoče, zaradi 
obstoja minimalne plače in ker bi negativna vrednost pomenila, da moremo mi 
plačevati delodajalcu mesečno plačo.

```{r}
ggplot(Customer_Loyalty_History, aes(x = Salary)) +
  geom_histogram(binwidth=10000) +
  theme(panel.grid = element_blank()) +
  labs(
    title = "Porazdelitev spremenljivke Salary",
    x = "Salary",
    y = NULL
  )
```


## Kakovost podatkov - neurejena Manca koda

```{r}
## -------------------------------------------------------------------------
## 2. KAKOVOST PODATKOV
## -------------------------------------------------------------------------

flight <- Customer_Flight_Activity
loyalty <- Customer_Loyalty_History

# 2a. Manjkajoče vrednosti
skim(flight)
skim(loyalty)

# Delež NA po stolpcu
map_dbl(loyalty, ~mean(is.na(.))) %>% sort(decreasing = TRUE)
```

V izpisanih tabelah lahko vidimo, da podatki o letih nimajo manjkajočih 
vrednosti ter hitre histogramske porazdelitve posamičnih spremenljivk. 
Medtem ko pri podatkih o članih programa opazimo, da imamo manjkajoče vrednosti 
pri spremenljivki Salary in pa seveda pri spremenljivkama Cancellation Year in 
Month, ki pa niso manjkajoči podatki, vendar so to še aktualni člani in podatka 
enostavno ni. Tudi v teh podatkih lahko pogledamo histograme porazdelitev 
številskih spremenljivk.

V nadaljnem smo pogledali le še delež manjkajočih vrednosti in opazimo, da je 
87.6% vseh članov še vedno aktivnih, kar je super odstotek in da nam pri 
spremenljivki o plačah manjka 25% vrednosti. To so dejankse manjkajoče 
vrednosti, ki si jih želimo še malo bolj natančno pogledati, ali obstaja 
kakšen vzorec manjkajočnosti.

```{r}
# 2b. Dvojniki po ključu
loyalty %>% count(`Loyalty Number`) %>% filter(n > 1) # naj bo prazno - 1 vrstica na stranko
flight  %>% count(`Loyalty Number`, Year, Month) %>% filter(n > 1) # naj bo prazno
```

Velik kazatelj kvalitetnih podatkov je tudi unikatnost vnosov, ker imamo namreč
osebne podatke v eni datoteki, se tam dvojniki po številki zvestobe ne bi smeli
prikazovati, prav tako bi v datoteki z leti vsak član moral imeti za vsak mesec 
v letu le en vnos.

V zgornjem izpisu vidimo, da dvojnih vnosov o strankah ni, je pa kar veliko 
dvojnih vnosov v tabeli z leti, kar je lahko slab kazatelj kakovosti podatkov, 
ki pa zahteva nadaljni vpogled.


```{r}
# 2c. Ali imajo vsi poleti veljavno stranko v loyalty tabeli? (referenčna integriteta)
anti_join(flight, loyalty, by = "Loyalty Number") %>% nrow()

# 2d. Osamelci / nesmiselne vrednosti
summary(flight$`Total Flights`)
summary(flight$Distance)
flight %>% filter(`Total Flights` == 0 & Distance > 0) # nekonsistentnost
flight %>% filter(`Total Flights` > 0 & Distance == 0)

summary(loyalty$Salary)
loyalty %>% filter(Salary < 0) # negativna plača = napaka?

# 2e. Konsistentnost kategorij
loyalty %>% count(`Enrollment Type`)
loyalty %>% count(`Loyalty Card`)
loyalty %>% count(Education)
loyalty %>% count(`Marital Status`)
loyalty %>% count(Gender)
```

Pogledali smo še, da imajo vsi vnosi v letih veljavno stranko, da so podatki o 
poletih v enem mesecu in razdalji smiselni, ter da ne obstaja vnos, ki bi imel 
nekonsistentno povezano razdaljo in število letov. Prav tako smo pogledali, da 
so plače članov programa smiselne, kjer smo opazili nekaj negativnih plač, ki 
jih bomo izbrisali iz vnosa in obravnavali kot manjkajoče podatke, saj ne moremo
vedeti, ali so samo predznaki napaka ali je cel vnos napačen. 

## Popravek podatkov - neurejena Manca koda

Tole mi ni čist všeč še. Cilji so:
- odstraniti vse lete nepopolnih dvojnikov, ker ne vemo, kateri je pravi
- odstraniti popolne dvojnike, ker lahko zaupamo, da so vseeno pravilne vrednosti
- odstrani negativne plače

```{r}
## -------------------------------------------------------------------------
## 3. ČIŠČENJE PODATKOV
## -------------------------------------------------------------------------

## 3.0 Čiščenje podvojenih vrstic v flight_activity
## -------------------------------------------------------------------------
## Pravilo:
##   a) Če imajo vrstice z enakim ključem (Loyalty Number, Year, Month) RAZLIČNE vrednosti drugje -> ne vemo, katera je prava, zato odstranimo VSE.
##   b) Če so vrstice z enakim ključem POPOLNI dvojniki (identične povsod) -> zaupamo vrednosti in obdržimo eno kopijo.

key_cols <- c("Loyalty Number", "Year", "Month")

# Za vsako skupino preveri velikost skupine in št. dejansko različnih vrstic znotraj nje
key_dup_summary <- flight %>%
  group_by(across(all_of(key_cols))) %>%
  summarise(
    group_size        = n(),
    n_distinct_rows    = n_distinct(pick(everything())),
    .groups = "drop"
  ) %>%
  filter(group_size > 1)

# Ključi, kjer je skupina POPOLN dvojnik (n_distinct_rows == 1 kljub group_size > 1)
full_dup_keys <- key_dup_summary %>%
  filter(n_distinct_rows == 1) %>%
  select(all_of(key_cols))

# Ključi, kjer skupina NI popoln dvojnik (vrstice se med sabo razlikujejo)
partial_dup_keys <- key_dup_summary %>%
  filter(n_distinct_rows > 1) %>%
  select(all_of(key_cols))

nrow(full_dup_keys)      # št. ključev s popolnimi dvojniki (obdržimo 1 kopijo)
nrow(partial_dup_keys)   # št. ključev z nepopolnimi/sumljivimi dvojniki (odstranimo VSE)

# Vpogled v primer nepopolnih dvojnikov
flight %>%
  semi_join(partial_dup_keys, by = key_cols) %>%
  arrange(`Loyalty Number`, Year, Month) %>%
  head(10)

# Odstranitev:
#   (a) vse vrstice, ki pripadajo nepopolnim/sumljivim dvojnikom
#   (b) med preostalimi vrsticami odstranimo odvečne kopije popolnih dvojnikov
flight_clean <- flight %>%
  anti_join(partial_dup_keys, by = key_cols) %>%
  distinct()

# Poročilo o čiščenju
n_total            <- nrow(flight)
n_removed_partial  <- flight %>% semi_join(partial_dup_keys, by = key_cols) %>% nrow()
n_removed_full_dup <- n_total - n_removed_partial - nrow(flight_clean)

cat("Vrstic prej:", n_total, "\n")
cat("Odstranjenih (nepopolni dvojniki - vse vrstice skupine):", n_removed_partial, "\n")
cat("Odstranjenih (odvečne kopije popolnih dvojnikov):", n_removed_full_dup, "\n")
cat("Vrstic po čiščenju:", nrow(flight_clean), "\n")

# Kontrola - noben ključ naj se več ne podvaja
flight_clean %>% count(across(all_of(key_cols))) %>% filter(n > 1)
```


```{r}
## 3.1 Odstranitev negativnih plač v loyalty_history
## -------------------------------------------------------------------------

n_negative_salary <- loyalty %>% filter(Salary < 0) %>% nrow()
n_negative_salary   # 20

loyalty_clean <- loyalty %>%
  mutate(Salary = if_else(Salary < 0, NA_real_, Salary))

## 3.2 Agregacija po stranki (na podlagi flight_clean)
## -------------------------------------------------------------------------

customer_activity <- flight_clean %>%
  group_by(`Loyalty Number`) %>%
  summarise(
    total_flights_sum    = sum(`Total Flights`, na.rm = TRUE),
    total_distance       = sum(Distance, na.rm = TRUE),
    points_accumulated   = sum(`Points Accumulated`, na.rm = TRUE),
    points_redeemed      = sum(`Points Redeemed`, na.rm = TRUE),
    dollar_cost_redeemed = sum(`Dollar Cost Points Redeemed`, na.rm = TRUE),
    active_months        = n_distinct(paste(Year, Month)),
    .groups = "drop"
  ) %>%
  mutate(
    redemption_rate       = if_else(points_accumulated > 0,
                                     points_redeemed / points_accumulated, 0),
    avg_flights_per_month = total_flights_sum / active_months
  )

df <- loyalty_clean %>%
  left_join(customer_activity, by = "Loyalty Number") %>%
  mutate(
    is_promo_2018 = `Enrollment Type` == "2018 Promotion",
    churned = !is.na(`Cancellation Year`)
  )

glimpse(df)
```


Sedaj nimamo nobenih podvojenih vrednosti in negativnih plač, prav tako pa smo v customer activity združili osebne podatke o strankah in povzetek njihovih letalskih aktivnosti.



# Vizualizacija

# (Manca) Razumeti dejavnike, ki vplivajo na vključenost v program zvestobe, in analizirati učinkovitost promocijske kampanje

## Učinkovitost 2018 promocije

```{r}
## -------------------------------------------------------------------------
## 4. UČINKOVITOST 2018 PROMOCIJE (primerjava skupin)
## -------------------------------------------------------------------------

# Opisna statistika po skupinah
df %>%
  group_by(`Enrollment Type`) %>%
  summarise(
    n = n(),
    povp_flights   = mean(total_flights_sum, na.rm = TRUE),
    povp_distance  = mean(total_distance, na.rm = TRUE),
    povp_CLV       = mean(CLV, na.rm = TRUE),
    povp_accumulated = mean(points_accumulated, na.rm = TRUE),
    povp_redeemed     = mean(points_redeemed, na.rm = TRUE),
    povp_redemption_rate = mean(redemption_rate, na.rm = TRUE),
    povp_dollar_redeemed = mean(dollar_cost_redeemed, na.rm = TRUE),
    churn_rate     = mean(churned, na.rm = TRUE)
  )

# Statistični test: CLV med Standard in 2018 Promotion (Wilcoxon, ker CLV ni nujno normalno porazdeljen)
wilcox.test(CLV ~ `Enrollment Type`, data = df)

# t-test za primerjavo povprečnega števila poletov
t.test(total_flights_sum ~ `Enrollment Type`, data = df)

# Chi-kvadrat: ali je tip kartice povezan z enrollment type?
chisq.test(table(df$`Enrollment Type`, df$`Loyalty Card`))


# Testi razlik med skupinama
wilcox.test(points_accumulated ~ `Enrollment Type`, data = df)
wilcox.test(points_redeemed ~ `Enrollment Type`, data = df)
wilcox.test(redemption_rate ~ `Enrollment Type`, data = df)
```

Na prvi pogled nam opisna statistika pokaže, da je promocija iz leta 2018 
privabila 971 novih članov, ki so v obstoju naročnine leteli v povprečju kar 
45-krat, medtem ko so normalne stranke letele le 29-krat v povprečju. Zelo hitro
je jasno, da je promocija pripeljala stranke, ki so bolj pogosti uporabniki 
letalskih družb, kot standardno pridobljeni kartičarji.


Testi za primerjavo skupin po načinu vpisa (standardno ali promocijsko) kažejo 
naslednje rezultate. Stranke, ki so se vključile preko promocije, so v 
opazovanjem obdobju v povprečju opravile skoraj 17 letov več od standardno 
vpisanih strank. Ta razlika je statistično visoko značilna, saj Welchov t-test 
vrne rezultate t = 24.987 in p-value < 2.2e-16. Povprečni vrednosti vidni v 
tabeli pa sta za promocijsko skupino 45.8 in za standardno skupino 28.9.

Po drugi strani pa se CLV (customer lifetime value) med skupinama praktično 
ne razlikuje, saj so rezultati Wilcoxonovega testa W = 7683302 in 
p-value = 0.8432. Promocija torej ni pritegnila  strank z višjo dolgoročno 
vrednostjo, temveč zgolj bolj aktivne letalce.

Na nadaljnih testih vidimo, da je zboranje in koriščenje točk visoko značilno med skupinama, vendar pa nam samo ta rezultat ne pove, katera skupina je bistveno boljša. Zato se obrnemo na tabelo s primerjavo, kjer opazimo, da medtem ko promocijski člani zberejo bistveno več točk zvestobe, so standardno včlanjeni člani tisti, ki jih več porabijo. Redemption rate je v povprečju pri standardnih članih 1.7%, medtem ko je pri promocijskih le 0.4%.

Zato je zanimivo, da je promocija privabila stranke, ki letijo veliko, se pa ne ozirajo dosti na koriščenje ugodnosti, ki jih program nudi. Potrebna bi bila nadaljna obravnava po plačilnem razredu in izobrazbi, vendar sklep je, da stranke, ki veliko letijo nimajo finančnih zadržkov in jim tako točke zvestobe niso pomemben del programa. Morda so jim bolj važne druge ugodnosti, ki jih program zvestobe nudi, vendar teh podatkov pa žal nimamo. 

Tip kartice zvestobe (Star/Nova/Aurora) pa ni statistično povezan s tipom vpisa, saj je Chi test vrnil rezultete X-squared = 0.68438 in p-value = 0.7102. Promocija torej ni bila bolj privlačna za določen segment kartic.

Pomembna opomba je, da ker gre za opazovalne podatke, višja aktivnost promocijske skupine ne pomeni nujno, da je promocija vzročno povečala angažiranost. Enako verjeten scenarij je samoselekcija, in sicer da so se bolj pogosti letalci raje odločili za vključitev preko promocije. Za bolj zanesljiv vzročni zaključek bi bilo treba primerjati angažiranost istih strank pred in po vpisu.


Primerjaj v tabeli iz poglavja 4: pri Standard skupini je povp_distance = 43.437 in povp_accumulated = 43.437 — popolnoma identično. Pri 2018 Promotion skupini pa je povp_distance = 68.827, povp_accumulated = 103.240, kar je natanko 1,5-kratnik. To ni naključje — nakazuje, da imajo promocijske stranke 1,5× množitelj točk na prevoženi km, standardne pa 1×. To je pomembna ugotovitev za tvojo nalogo "učinkovitost promocije": pomeni, da promocijska kampanja verjetno ni bila zgolj marketinška (privabi nove člane), ampak je vključevala tudi strukturno bonus stopnjo nabiranja točk kot del ponudbe. To delno pojasni, zakaj promocijski člani nabirajo tako veliko več točk — ne le zaradi več letov, temveč tudi zaradi ugodnejšega razmerja točk/km. Priporočam, da to eksplicitno preveriš in izpostaviš:

```{r}

df %>%
  group_by(`Enrollment Type`) %>%
  summarise(tocke_na_km = sum(points_accumulated, na.rm = TRUE) / sum(total_distance, na.rm = TRUE))
```

To bi lepo dopolnilo tvoj odstavek o tem, zakaj promocijski člani "zberejo bistveno več točk, a jih manj unovčijo" — zdaj imaš razlago tudi za zakaj zbirajo toliko več, ne le hipotezo o vedenju.


Manjkajo:
- pogled tudi po izobrazbi in prihodku.



## Faktorji, ki vplivajo na engagement

```{r}
## -------------------------------------------------------------------------
## 5. FAKTORJI, KI VPLIVAJO NA ENGAGEMENT
## -------------------------------------------------------------------------

# Korelacija numeričnih spremenljivk z engagementom
df %>%
  select(Salary, CLV, total_flights_sum, total_distance, redemption_rate) %>%
  cor(use = "pairwise.complete.obs")

library(reshape2)  # za melt(), ali uporabi tidyr::pivot_longer

cor_matrix <- df %>%
  select(Salary, CLV, total_flights_sum, total_distance, redemption_rate) %>%
  cor(use = "pairwise.complete.obs")

cor_long <- melt(cor_matrix)

ggplot(cor_long, aes(x = Var1, y = Var2, fill = value)) +
  geom_tile(color = "white") +
  geom_text(aes(label = round(value, 2)), color = "black", size = 4) +
  scale_fill_gradient2(low = "steelblue", mid = "white", high = "firebrick",
                        midpoint = 0, limits = c(-1, 1), name = "r") +
  labs(title = "Korelacijska matrika: Salary, CLV in engagement metrike",
       x = NULL, y = NULL) +
  theme_minimal() +
  theme(axis.text.x = element_text(angle = 45, hjust = 1))
```

Na grafu korelacije vidimo, da ni absolutno nobene korelacije, ki bi pojasnila aktivnost.

```{r}
# Linearni model: kaj napoveduje število poletov?
model <- lm(total_flights_sum ~ Salary + Education + `Marital Status` +
              Gender + `Loyalty Card` + is_promo_2018, data = df)
summary(model)
```


Korelacijska matrika pokaže, da so povezave med Salary, CLV in metrikami angažiranosti (št. poletov, razdalja, redemption rate) praktično ničelne (vse |r| < 0,03) – plača in CLV torej sama po sebi ne napovedujeta, koliko stranka leti. Pričakovano je le zelo visoka korelacija med total_flights_sum in total_distance (r = 0,97), kar je logično, saj gre za dve meri istega pojava (več poletov = več prepotovanih km), zato ju v modelu ne smemo uporabljati skupaj kot neodvisni spremenljivki.

Linearni model (total_flights_sum ~ Salary + Education + Marital Status + Gender + Loyalty Card + is_promo_2018) potrjuje ta vtis: edini statistično značilen napovednik je is_promo_2018 (+17,1 poleta, p < 0,001). Vse demografske spremenljivke – plača, izobrazba, zakonski stan, spol in tip kartice – niso statistično značilne napovednice angažiranosti. Model kot celota pojasni le 5,7 % variance (R² = 0,057), kar je nizko in kaže, da glavni dejavniki angažiranosti niso zajeti v razpoložljivih demografskih spremenljivkah, temveč verjetno v vedenjskih ali časovnih dejavnikih (npr. namen potovanja, sezona, življenjski dogodki), ki jih v tem naboru podatkov nimamo.

Sklep: demografija (kdo je stranka) pojasnjuje presenetljivo malo o tem, kako pogosto stranka leti – edini dejavnik z jasnim in močnim učinkom je pripadnost 2018 promocijski kohorti.

## Vizualizacija

```{r}
## -------------------------------------------------------------------------
## 6. VIZUALIZACIJE
## -------------------------------------------------------------------------

# 6a. Distribucija CLV po enrollment tipu (boxplot - primerjava skupin, robusten na osamelce)
ggplot(df, aes(x = `Enrollment Type`, y = CLV, fill = `Enrollment Type`)) +
  geom_boxplot(outlier.alpha = 0.3) +
  labs(title = "CLV glede na tip vpisa v program zvestobe",
       y = "Customer Lifetime Value", x = NULL) +
  theme_minimal() +
  theme(legend.position = "none")

# 6b. Časovna vrsta: povprečno število poletov na mesec po letih (učinek promocije v času)
flight_clean %>%
  group_by(Year, Month) %>%
  summarise(povp_flights = mean(`Total Flights`, na.rm = TRUE), .groups = "drop") %>%
  mutate(date = make_date(Year, Month, 1)) %>%
  ggplot(aes(x = date, y = povp_flights)) +
  geom_line(color = "steelblue") +
  geom_vline(xintercept = as.numeric(make_date(2018, 1, 1)),
             linetype = "dashed", color = "red") +
  labs(title = "Povprečno število poletov skozi čas",
       subtitle = "Rdeča črta = začetek 2018 promocije",
       x = NULL, y = "Povp. Total Flights") +
  theme_minimal()

# 6c. Redemption rate po tipu kartice in enrollment tipu
ggplot(df, aes(x = `Loyalty Card`, y = redemption_rate, fill = `Enrollment Type`)) +
  geom_boxplot() +
  labs(title = "Stopnja unovčitve točk po tipu kartice in vpisa",
       y = "Redemption rate", x = "Loyalty Card") +
  theme_minimal()

# 6d. Churn rate po enrollment tipu (bar chart - deleži)
df %>%
  group_by(`Enrollment Type`) %>%
  summarise(churn_rate = mean(churned)) %>%
  ggplot(aes(x = `Enrollment Type`, y = churn_rate, fill = `Enrollment Type`)) +
  geom_col() +
  scale_y_continuous(labels = scales::percent) +
  labs(title = "Delež odpovedi članstva po tipu vpisa", y = "Churn rate", x = NULL) +
  theme_minimal() +
  theme(legend.position = "none")
```





# (Tristan) Identificirajte segmente strank z visoko vrednostjo in predlagajte možne ukrepe za optimizacijo

# (Patricija) Napovedovanje odliva strank oziroma odpovedi ter predlaganje možnih ukrepov za njihovo zadržanje