---
title: "Projekt - Airline Loyalty Program Promotion and Beyond"
author: "Manca Prošek, Tristan Dragan, Patricija Jaklič"
date: "2026-08-14"
output: html_document
---

```{r setup, include=FALSE}
knitr::opts_chunk$set(echo = TRUE)
```

```{r knjiznice, include=FALSE}
library(readr)
library(DataExplorer)
```

# Branje podatkov

## 1. Customer Flight Activity.csv
```{r message=FALSE, warning=FALSE, include=FALSE}
Customer_Flight_Activity <- read_csv("Customer Flight Activity.csv")
```

Osnovne lastnosti:
Št. vrstic: 392,936
Št. stolpcev: 8
Ni manjkajočih podatkov/vrstic
Vse spremenljivke so numerične
Vse spremenljivke razen Loyalty Number in Month so asimetrične v desno.

```{r}
pregled_CFA <- create_report(Customer_Flight_Activity)
```

## 2. Customer Loyalty History.csv
```{r message=FALSE, warning=FALSE, include=FALSE}
Customer_Loyalty_History <- read_csv("Customer Loyalty History.csv")
```

Osnovne lastnosti:
Št. vrstic: 16,737
Št. stolpcev: 16
Št. manjkajočih podatkov: 33,578
Št. popolnih vrstic: 1,540
Št. numeričnih spremenljivk: 7
Št. opisnih spremenljivk: 9
Spremenljivke z manjkajočimi vrednostmi so: Salary (25.32%), Cancellation Month (87.65%) in Cancellation Year (87.65%).

```{r}
pregled_CLH <- create_report(Customer_Loyalty_History)
```


# Viri

## Customer churn-----------------------------------------

## 1. članek/vir (osnove customer churn): Customer Churn Prediction: A Systematic Review of Recent Advances, Trends, and Challenges in Machine Learning and Deep Learning
*Imani, M., Joudaki, M., Beikmohammadi, A., & Arabnia, H. R. (2025)*
Link: [1.clanek] (www.mdpi.com/2504-4990/7/3/105?utm_source=chatgpt.com)

## 2. članek/vir: An asymmetrical approach to understanding con gurations of customer loyalty in the airline industry
*Catherine Prenticea, Sandra Maria Correia Loureirob*
Link: [2.clanek] (https://www.sciencedirect.com/science/article/pii/S0969698917301789?fr=RR-1&ref=cra_js_challenge)

## 3. članek/vir: Key drivers of passenger loyalty: A case of Frankfurt–Istanbul flights. (2016).
*Journal of Air Transport Management*
Link: [3.clanek]
(https://www.sciencedirect.com/science/article/pii/S0969699715300120?utm_source=chatgpt.com)

## 4. članek/vir: Frequent flyer programs in academic studies: A literature review of research progress since 2000. (2025).
*Journal of Air Transport Management.*
Link: [4.clanek]
(https://www.sciencedirect.com/science/article/pii/S0969699725001838?utm_source=chatgpt.com)

## 5. članek/vir: In Pursuit of Enhanced Customer Retention Management: Review, Key Issues, and Future Directions
*Ascarza, E., Neslin, S. A., Netzer, O., et al. (2018)*
Link: [5.clanek]
(https://business.columbia.edu/sites/default/files-efs/pubfiles/25780/ascarza_et_al_choice_symposium.pdf)

# Ocena kakovosti podatkov
# Magisterska naloga-Janez-Bijec--------------------------------
Vir/pomoč: Magistrska naloga: Janez Bijec: Statistični kazalniki kakovosti in učinkoviotsti oskrbe pacientov s koronarno boleznijo

Izpiski:
- Kdaj so podatki kakovostni? Kadar so "fit for purpose"
- ocenjevanje kakovosti podatkov prilagodit vsaki analizi posebaj glede na njene zahteve
- Avtor v svoji analizi uporabi dva načina:
        - 1. Na podlagi modela ocenjevanja in terminologije dimenzij            kakovosti (prilagojen za elektronske zdravstvene podatke) 
        (*skladnost*, *celovitost*, *prepričljivost - verjetnost*)
        - 2. konceptualni način
        
## MODEL OCENJEVANJA IN TERMINOLOGIJE DIMENZIJ KAKOVOSTI      
a. SKLADNOST - ali so podatki skladni z definiranimi formati, ustrezajo pričakovani obliki in opisom v metapodatkih (poddimenzije: vrednostna skladnost, relacijska skladnost, računska skladnost)
  - VREDNOSTNA skladnost: spol ima samo dve vrednosti, starost nima negativnih vrednosti,...
  - RELACIJSKA skladnost: omogočanje relacije med tabelami v bazi podatkov
  - RAČUNSKA pravilnost izpeljanih spremenljivk
  
b. CELOVITOST - dimenzija kakovosti, ki ocenjuje prisotnost oz. odsotnost (tudi frekvenco podatkov) ne da bi se ozirala na vrednosti, ki jih podatki zavzemajo.
Ta dimenzija kakovosti nima poddimenzij.

c. PREPRIČLJIVOST - VERJETNOST: dimenzija kakovosti, ki osredotoča na same vrednosti, ki jih zavzemajo (imajo podatki) in poskuša odgovoriti na vprašanje, kako vrednosti podatkov opisujejo realno stanje, koliko jim je mogoče zaupati.

Poddimenzije:
  - UNIKATNA PREPRIČLJIVOST (angl. Uniquness plausibility)
podvajanje podatkov, tam kjer niso smiselni (npr. en identifikator pacienta je povezan z dvema spoloma ali dvema različnima glavnima diagnozama za isto hospitalizacijo)
  - NEČASOVNA PREPRIČLJIVOST (angl. Atemporal plausibility)
Povezana z oceno koliko se vrednosti in porazdelitve vrednosti skladajo glede na neko splošno vedenje ali glede na nek zunanju standard. (npr. telesne višine pacientov se porazdeljuje normalno s povprečjem 170 cim in standardnim odklonom 15cm)
  - ČASOVNA PREPLIČLJIVOST (angl. Temporal plausibility)
Smiselnost in pravilnost spreminjanja ali ohranjanja vrednosti spremenljivk glede 
na čas (npr. ali je telesna višina pri večini pacientov v adolescenci smiselno naraščala, odraslega pacienta pa ostala nespremenljena)

## Ocenjevanje dimenzij kakovosti-----------------

## 1. VERTIFIKACIJA (angl. Vertification)
Temelji
## 2. VALIDACIJA (angl. Validation)


        
# Vizualizacija

# (Manca) Razumeti dejavnike, ki vplivajo na vključenost v program zvestobe, in analizirati učinkovitost promocijske kampanje

# (Tristan) Identificirajte segmente strank z visoko vrednostjo in predlagajte možne ukrepe za optimizacijo

# (Patricija) Napovedovanje odliva strank oziroma odpovedi ter predlaganje možnih ukrepov za njihovo zadržanje