---
title: "Projekt - Airline Loyalty Program Promotion and Beyond"
author: "Manca Prošek, Tristan Dragan, Patricija Jaklič"
date: "2026-08-14"
output:
  pdf_document:
    latex_engine: xelatex
  html_document:
    df_print: paged
---

```{r setup, include=FALSE}
knitr::opts_chunk$set(echo = TRUE)
options(scipen = 999)
pdf.options(family = "ArialMT")
```

```{r include=FALSE}
set.seed(42)
```

```{r knjiznice, include=FALSE}
library(readr)
library(patchwork)
library(DataExplorer)
library(ggplot2)
library(tidyr)
library(knitr)
library(tinytex)
library(tidyverse)
library(lubridate)
library(skimr)
library(kableExtra)
library(forcats)
library(missForest)
library(missRanger)
library(factoextra)
library(dplyr)
library(FSA)
library(randomForest)
library(corrplot)
library(cluster)
```

# Eksploratorna podatkovna analiza 

## 1. Customer Flight Activity.csv
```{r message=FALSE, warning=FALSE, include=FALSE}
Customer_Flight_Activity <- read_csv("Customer Flight Activity.csv")
```

```{r}
kable(summary(Customer_Flight_Activity))
```

```{r}
anyNA.data.frame(Customer_Flight_Activity)
```

Podatkovni okvir vsebuje mesečno aktivnost članov programa zvestobe (Customer Flight Activity). Vsebuje 392,936 vrstic in 8 stolpcev, pri čemer vsaka vrstica predstavlja en let. Vse spremenljivke so numerične. Vidimo lahko, da so vrednosti v večini smiselne (na primer nimamo negativnega števila vseh letov, ipd.). Podatki so bili zbrani med letoma 2017 in 2018, člani programa zvestobe pa so opravili med 0 in 28 letov. Že iz povzetka lahko razberemo, da so podatki asimetrično porazdeljeni. Razen spremenljivk `Loyalty Number` in `Year`, katerih porazdelitev ni smiselna za analizo ter `Month`, ki je skoraj uniformno porazdeljen. Ni manjkajočih vrednosti.

```{r}
Customer_Flight_Activity %>%
  select(-`Loyalty Number`) %>%
  plot_histogram(ncol=3L)
```

Vizualizacija potrdi naše sume glede močne (desne) asimetričnosti podatkov. Ta nam lahko v nadaljnjih analizah, kjer predpostavljamo normalnost, povzroča velike težave. Poskusimo jo odpraviti z logaritmiranjem. 

```{r}
# brez teh
exclude_cols <- c("Loyalty Number", "Month", "Year")

# numerični
cols_to_log <- Customer_Flight_Activity %>%
  select(where(is.numeric), -any_of(exclude_cols)) %>%
  names()

Customer_Flight_Activity_Log <- Customer_Flight_Activity %>%
  mutate(across(all_of(cols_to_log), ~ log(.x)))
```

```{r}
Customer_Flight_Activity_Log %>%
  select(-`Loyalty Number`, -`Month`) %>%
  plot_histogram(ncol=3L)
```

Pri večini spremenljivk se z logaritmiranjem precej popravimo asimetričnost, v primeru `Points Redeemed` (vnovčene točke) se celo približamo normalni porazdelitvi, pri `Total Flights` (vsi leti) pa vsaj nekoliko zmanjšamo asimetričnost.  

## 2. Customer Loyalty History.csv
```{r message=FALSE, warning=FALSE, include=FALSE}
Customer_Loyalty_History <- read_csv("Customer Loyalty History.csv")
```

```{r}
# povzetek s knjižnjico skim
skimmed <- skim(Customer_Loyalty_History)

skimmed %>%
  select(skim_type, skim_variable, n_missing, complete_rate,
         numeric.mean, numeric.sd,       
         character.n_unique, character.empty, character.min, character.max) %>% 
  kable()
```

Podatkovni okvir vsebuje podatke o članih programa zvestobe (Customer Loyalty History). Vsebuje 16,737 vrstic in 16 stolpcev, pri čemer vsaka vrstica predstavlja posamezenga člana iz Kanade. Numeričnih spremenljivk je 7, opisnih pa 9. Tako imamo podatke od izobrazbe in zakonskega stana pa vse do plače. Prav `Salary` (plača) in `CLV` (*Customer lifetime value - total invoice value for all flights ever booked by member* ali skupna vrednost kupca) delujete asmitrično, dobro bi bilo da preverimo to še vizualno.
Spremenljivke z manjkajočimi vrednostmi so: `Salary` (25.32%),  `Cancellation Month` (87.65%) in `Cancellation Year` (87.65%). Pri prvi gre za prave manjkajoče vrednosti, pri zadnjih dveh pa vrednost NA pomeni, da član ni zapustil programa zvestobe, kot je to navedeno v pripadajočem gradivu *Airline Loyalty Program Promotion and Beyond_PS 2026*. 

```{r}
# numericne
Customer_Loyalty_History %>%
  select(-`Loyalty Number`) %>%
  plot_histogram()

# opisne
Customer_Loyalty_History %>%
  select(-`Country`) %>%
  mutate(
    across(
      where(is.character),   
      # top 10
      ~ fct_lump_n(.x, n = 10, other_level = "Other")
    )
  ) %>%
  plot_bar()
```

Spremenljvka `City` ima 29 kategorij, `Postal Code` pa kar 55, zaradi lažje preglednosti na grafih je dodana še kategorija $"Other"$. `Salary` in `CLV` sta močno (desno) asmietrična zato ju tako kot prejšnje spremenljivke logaritmiramo. Prav tako smo pri spremenljivki `Salary` smo zaznali negativne vrednosti. Pri plači pričakujemo samo pozitivne vrednosti zato bomo v nadaljevanju po principu čiščenja in ocenjevanja kakovosti podatkov obravnavali te vrednosti kot manjkajoče. 

```{r}
# negativne vrednosti v Salary z NA
Customer_Loyalty_History <- Customer_Loyalty_History %>%
  mutate(Salary = if_else(Salary < 0, NA_real_, Salary))

# izključi
exclude_cols <- c("Loyalty Number", "Postal Code", "Loyalty Card", "Enrollment Year",
                  "Enrollment Month", "Cancellation Year", "Cancellation Month")

cols_to_log <- Customer_Loyalty_History %>%
  select(where(is.numeric), -any_of(exclude_cols)) %>%
  names()

# log
Customer_Loyalty_History_Log <- Customer_Loyalty_History %>%
  mutate(across(all_of(cols_to_log), ~ log(.x)))
```

```{r}
Customer_Loyalty_History_Log %>%
  select(`CLV`, `Salary`) %>%
  plot_histogram(ncol=4L)
```

Z logaritmiranjem `Salary` in `CLV` smo delno odpravili močno asimeričnost, ki je bila prisotna prej.


# Viri

## Customer churn-----------------------------------------

1. članek/vir (osnove customer churn): Customer Churn Prediction: A Systematic Review of Recent Advances, Trends, and Challenges in Machine Learning and Deep Learning
*Imani, M., Joudaki, M., Beikmohammadi, A., & Arabnia, H. R. (2025)*
Link: [1.clanek] (www.mdpi.com/2504-4990/7/3/105?utm_source=chatgpt.com)

2. članek/vir: An asymmetrical approach to understanding con gurations of customer loyalty in the airline industry
*Catherine Prenticea, Sandra Maria Correia Loureirob*
Link: [2.clanek] (https://www.sciencedirect.com/science/article/pii/S0969698917301789?fr=RR-1&ref=cra_js_challenge)

3. članek/vir: Key drivers of passenger loyalty: A case of Frankfurt–Istanbul flights. (2016).
*Journal of Air Transport Management*
Link: [3.clanek]
(https://www.sciencedirect.com/science/article/pii/S0969699715300120?utm_source=chatgpt.com)

4. članek/vir: Frequent flyer programs in academic studies: A literature review of research progress since 2000. (2025).
*Journal of Air Transport Management.*
Link: [4.clanek]
(https://www.sciencedirect.com/science/article/pii/S0969699725001838?utm_source=chatgpt.com)

5. članek/vir: In Pursuit of Enhanced Customer Retention Management: Review, Key Issues, and Future Directions
*Ascarza, E., Neslin, S. A., Netzer, O., et al. (2018)*
Link: [5.clanek]
(https://business.columbia.edu/sites/default/files-efs/pubfiles/25780/ascarza_et_al_choice_symposium.pdf)

6. članek/vir: Beyond Accuracy: What Data Quality Means to Data Consumers. (2015) 
*Richard Y. Wang & Diane M. Strong*
Link: [6.clanek]
(https://www.tandfonline.com/doi/abs/10.1080/07421222.1996.11518099)
-> Kakovost podatkov

7. članek/vir: Data Fusion. ACM Computing Surveys, 41(1), Article 1.
*Bleiholder, J., & Naumann, F. (2008)*
Link: [7.clanek]
(https://dl.acm.org/doi/abs/10.1145/1456650.1456651)
-> Strategija razreševanja konfliktov in utemeljitev, zakaj brez dodatnih kriterijev izbira ni upravičena.

8. članek/vir:Data Cleaning of Data Streams
*Restat, V., Rodenhausen, N., Antonin, C., & Störl, U. (2025).*
Link: [8.clanek]
(https://arxiv.org/abs/2507.20839)

9. članek/vir: Data Cleaning: Problems and Current Approaches
*Rahm, E., & Do, H. H. (2000).*
Link: [9.clanek]
(https://www.researchgate.net/publication/220282831_Data_Cleaning_Problems_and_Current_Approaches)

10. članek/vir (Manca): The Long-Term Impact of Loyalty Programs on Consumer Purchase Behavior and Loyalty. Journal of Marketing
*Liu, Y. (2007).*
Link: [10.clanek]
(https://www.researchgate.net/publication/237396598_The_Long-Term_Impact_of_Loyalty_Programs_on_Consumer_Purchase_Behavior_and_Loyalty)

11. članek/vir (Manca): Understanding the Effect of Customer Relationship Management Efforts on Customer Retention and Customer Share Development. Journal of Marketing
*Verhoef, P. C. (2003).*
Link: [11.clanek]
(https://www.researchgate.net/publication/242113836_Understanding_the_Effect_of_Customer_Relationship_Management_Efforts_on_Customer_Retention_and_Customer_Share_Development)

12. članek/vir (Manca): Loyalty Programmes: Current Knowledge and Research Directions. International Journal of Management Reviews
*Dorotic, M., Bijmolt, T. H. A., & Verhoef, P. C. (2011).*
Link: [12.clanek]
(https://www.researchgate.net/publication/229915137_Loyalty_Programmes_Current_Knowledge_and_Research_Directions)

13. članek/vir (Manca): Perceived benefits of loyalty programs: Scale development and implications for relational strategies. Journal of Business Research
*Mimouni-Chaabane, A., & Volle, P. (2009).*
Link: [13.clanek]
(https://www.sciencedirect.com/science/article/abs/pii/S0148296309000198)

14. članek/vir (Manca): Review of the theoretical underpinnings of loyalty programs. Journal of Consumer Psychology
*Henderson, C. M., Beck, J. T., & Palmatier, R. W. (2011).*
Link: [14.clanek]
(https://www.semanticscholar.org/paper/Review-of-the-theoretical-underpinnings-of-loyalty-Henderson-Beck/61ee71d3519da2034b51d2d03132916b2f351300)



# Ocena kakovosti podatkov

# Magisterska naloga-Janez-Bijec--------------------------------
Vir/pomoč: Magistrska naloga: Janez Bijec: Statistični kazalniki kakovosti in
učinkoviotsti oskrbe pacientov s koronarno boleznijo

Izpiski:
- Kdaj so podatki kakovostni? Kadar so "fit for purpose"
- ocenjevanje kakovosti podatkov prilagodit vsaki analizi posebaj glede na 
njene zahteve
- Avtor v svoji analizi uporabi dva načina:
        - 1. Na podlagi modela ocenjevanja in terminologije dimenzij kakovosti 
        (prilagojen za elektronske zdravstvene podatke) 
        (*skladnost*, *celovitost*, *prepričljivost - verjetnost*)
        - 2. konceptualni način
        
## 1.NAČIN--------------------------------------------

### MODEL OCENJEVANJA IN TERMINOLOGIJE DIMENZIJ KAKOVOSTI      
a. SKLADNOST - ali so podatki skladni z definiranimi formati, ustrezajo
pričakovani obliki in opisom v metapodatkih (poddimenzije: vrednostna skladnost,
relacijska skladnost, računska skladnost)
  - VREDNOSTNA skladnost: spol ima samo dve vrednosti, starost nima negativnih
  vrednosti,...
  - RELACIJSKA skladnost: omogočanje relacije med tabelami v bazi podatkov
  - RAČUNSKA pravilnost izpeljanih spremenljivk
  
b. CELOVITOST - dimenzija kakovosti, ki ocenjuje prisotnost oz. odsotnost 
(tudi frekvenco podatkov) ne da bi se ozirala na vrednosti, ki jih podatki 
zavzemajo.
Ta dimenzija kakovosti nima poddimenzij.

c. PREPRIČLJIVOST - VERJETNOST: dimenzija kakovosti, ki osredotoča na same 
vrednosti, ki jih zavzemajo (imajo podatki) in poskuša odgovoriti na vprašanje, 
kako vrednosti podatkov opisujejo realno stanje, koliko jim je mogoče zaupati.

Poddimenzije:
  - UNIKATNA PREPRIČLJIVOST (angl. Uniquness plausibility)
podvajanje podatkov, tam kjer niso smiselni (npr. en identifikator pacienta je 
povezan z dvema spoloma ali dvema različnima glavnima diagnozama za isto
hospitalizacijo)
  - NEČASOVNA PREPRIČLJIVOST (angl. Atemporal plausibility)
Povezana z oceno koliko se vrednosti in porazdelitve vrednosti skladajo glede na
neko splošno vedenje ali glede na nek zunanju standard. (npr. telesne višine
pacientov se porazdeljuje normalno s povprečjem 170 cim in standardnim odklonom
15cm)
  - ČASOVNA PREPLIČLJIVOST (angl. Temporal plausibility)
Smiselnost in pravilnost spreminjanja ali ohranjanja vrednosti spremenljivk 
glede na čas (npr. ali je telesna višina pri večini pacientov v adolescenci 
smiselno naraščala, odraslega pacienta pa ostala nespremenljena)

## Ocenjevanje dimenzij kakovosti-----------------

### 1. VERTIFIKACIJA (angl. Vertification)
Temelji na podatkih kot takih na smiselnosti na ujemanju z omejitvami in 
strukturo na ekspertnih mnenjih in logičnih povezavah.

### 2. VALIDACIJA (angl. Validation)
Temelji na preverjanju podatkov glede na nek zunanji vir, ki lahko predstavlja 
zlati standard.

## 2.NAČIN-KONCEPTUALNI--------------------------------------------

Avtor poskuša odkriti določene sistemske pomanjklivosti v podatkih.
Ideja Weng in Casey -> predpostavka merljivih konceptov v medicini 


# OCENA-KAKOVOSTI-PODATKOV-----------------------------

Kakovost podatkov bomo preverili na podlagi šestih najbolj uporabljenih dimenzij
od petnajstih, ki so navedeni v (6.članku). Odločili smo se za šest dimenzij na 
podlagi literature in praks.

Glavne dimenzije ocenjevanja kvalitete podatkov, ki jih bomo upoštevali pri naši
analizi so:

1.Natančnost ali točnost\
2.Celovitost\
3.Doslednost\
4.Pravočasnost\
5.Veljavnost\
6.Enoličnost

## 1.Natančnost podatkov

Natančnost podatkov pomeni, kako dobro se informacije ujemajo z dejstvi iz 
resničnega sveta.
Natančnost podatkov se osredotoča na pravilnost in zanesljivost podatkov ter 
zagotavlja, da ti ne vsebujejo napak, ki bi nastale zaradi nepravilnega vnosa 
ali pomanjkljive obdelave.
Primarni cilj zagotavljanja točnosti podatkov je prepoznavanje in odpravljanje 
napak v podatkovnih vrednostih, kot so napake pri prepisovanju, podvojeni vnosi 
in napačne vrednosti.
Točnost podatkov se dosega z uporabo: 

– čiščenja podatkov za prepoznavanje in 
odpravljanje napak ter neskladnosti v naborih podatkov, kot so odstranjevanje 
podvojenih zapisov, popravljanje tipkarskih napak in standardizacija podatkov\

– preverjanja veljavnosti podatkov s pomočjo vnaprej določenih pravil ali 
algoritmov za odkrivanje napak, neskladnosti in netočnosti v podatkih med 
postopkom vnosa ali naknadno\

– profiliranja podatkov za prepoznavanje vzorcev, trendov in nepravilnosti v 
naborih podatkov, ki lahko kažejo na netočnosti ali neskladnosti.

Za naše podatke nimamo zunanjih referenčnih virov s katerim bi lahko naredili 
neposredno primerjavo podatkov za preverjanje točnosti podatkov, ker nimamo 
neodvisnega vira točnosti podatkov ne moremo empirično dokazati. Zato bomo v 
nadaljevanju preverjali logična pravila in potencialne napačne oz ekstremne 
vrednosti. 

```{r kvalitetaPodatkov_Natančnost}
summary(Customer_Flight_Activity)
```

```{r}
summary(Customer_Loyalty_History)
```


## 2.Celovitost

Podatki so celoviti, če so prisotni vsi potrebni podatki ali so določene vrednosti manjkajoče. Celovitost ne pomeni le odsotnosti praznih polj, temveč tudi, ali zbrani podatki zadostno pokrivajo vse pomembne vidike analiziranega pojava.

```{r}
map_dbl(Customer_Flight_Activity, ~mean(is.na(.))) %>% sort(decreasing = TRUE)
map_dbl(Customer_Loyalty_History, ~mean(is.na(.))) %>% sort(decreasing = TRUE)
```

V izpisanih tabelah lahko vidimo, da podatki o letih nimajo manjkajočih 
vrednosti, prav tako bi iz podakih podatkov rekli, da so podane vse potrebne vrednosti.

V tabeli podatkov o članih programa pa opazimo, da imamo manjkajoče vrednosti 
pri spremenljivki 'Salary' in pa seveda pri spremenljivkama 'Cancellation Year' in 
'Cancellation Month', ki pa niso manjkajoči podatki, saj so to še aktualni člani in podatka 
enostavno ni. Tudi pri tem naboru podatkov bi za dane stolpce rekli, da so podatki dovolj obsežni
in nam podajajo dovolj informacij za celovitost.

Vrnimo se sedaj k spremenljivki o plačah, kjer nam manjka 25% vrednosti. Trend manjkajočnosti si tu želimo bolj natančno pogledati,
če uspemo najti kakšen vzorec.

```{r}
# Vzorec manjkajočih vrednosti
Customer_Loyalty_History %>%
  filter(is.na(Salary)) %>%
  count(Gender)

Customer_Loyalty_History %>%
  filter(is.na(Salary)) %>%
  count(`Loyalty Card`)

Customer_Loyalty_History %>%
  filter(is.na(Salary)) %>%
  count(`Marital Status`)


# Plače manjkajo vsem, ki imajo izobrazbo "College" !!!
Customer_Loyalty_History %>%
  filter(is.na(Salary)) %>%
  count(Education)

Customer_Loyalty_History %>%
  count(Education)
```

Našli smo vzorec manjkajočnosti, in sicer podatek o plači je manjkajoč pri vseh, ki imajo nivo izobrazbe enak "College". 



## 3.Doslednost

Doslednost podatkov pa predstavlja njihovo ujemanje med različnimi viri, sistemi ali časovnimi odbobji. Podatki so dosledni, kadar ni protislovij in kadar so medsebojno logično skladni.

```{r}
# Ali imajo vsi poleti veljavno stranko v loyalty tabeli?
anti_join(Customer_Flight_Activity, Customer_Loyalty_History, by = "Loyalty Number") %>% nrow()

# nesmiselne vrednosti
summary(Customer_Flight_Activity$`Total Flights`)
summary(Customer_Flight_Activity$Distance)
Customer_Flight_Activity %>% filter(`Total Flights` == 0 & Distance > 0)
Customer_Flight_Activity %>% filter(`Total Flights` > 0 & Distance == 0)

summary(Customer_Loyalty_History$Salary)
Customer_Loyalty_History %>% filter(Salary < 0)
```

Pogledali smo še, če imajo vsi podatki o letih veljavno številko kartice zvestove v podatkih o kartičarjih in pa če obstajajo, kakšne nesmiselne vrednosti. Opazili smo negativne plače, ki jih bomo obravnavali pod točko 5, razen tega pa podatki delujejo dosledni.


## 4.Pravočasnost

Pravočasnost nam pove, ali so podatki na voljo dovolj hitro glede na potrebe uporabe in ali odražajo trenutno stanje. Pri analizi odtoka strank to pomeni, da podatki o vedenju strank ne smejo biti zastareli, saj se preference in vedenje hitro spreminjajo.

Ker analiziramo bazo starih podatkov in imamo pomanjkljive informacije o pridobitvi podatkvo in prav tako o pridobivanju, bomo to točko spustili. Omenili smo jo, ker je izredno pomembna pri vseh analizah kakovosti podatkov in je ne smemo pozabiti. Za potrebe naše naloge bomo rekli, da so podatki pravočasni in da dobro odražajo trenutno stanje.


## 5.Veljavnost

Kot je bilo že ugotovljeno zgoraj smo opazili negativne vrednosti pri 
spremenljivki 'Salary', kar ni pričakovano. Te vrednosti smo zaznali kot 
neveljavne. V nadaljevanju bomo preverili ali obstaja kakšen vzorec negativnih 
vrednosti in se na podlagi podrobnejšega pregleda podatkov odločili kaj bomo z 
njimi naredili.

```{r}
ggplot(Customer_Loyalty_History, aes(x = Salary)) +
  geom_histogram(binwidth=10000) +
  theme(panel.grid = element_blank()) +
  labs(
    title = "Porazdelitev spremenljivke Salary",
    x = "Salary",
    y = NULL
  )
```

```{r}
Customer_Loyalty_History %>%
  filter(Salary < 0) %>%
  summarise(
    n = n(),
    min_salary = min(Salary),
    max_salary = max(Salary)
  )
```

```{r}
# delež
mean(Customer_Loyalty_History$Salary < 0, na.rm = TRUE)
```

```{r}
# Vzorec negativnih vrednosti
Customer_Loyalty_History %>%
  filter(Salary < 0) %>%
  count(Gender)

Customer_Loyalty_History %>%
  filter(Salary < 0) %>%
  count(Education)

Customer_Loyalty_History %>%
  filter(Salary < 0) %>%
  count(`Loyalty Card`)
```

```{r}
Customer_Loyalty_History %>%
  filter(Salary < 0) %>%
  summary()
```

```{r}
# Opcija
Customer_Loyalty_History <- Customer_Loyalty_History %>%
  mutate(
    Salary = if_else(Salary < 0, NA_real_, Salary)
  )
```

## 6.Enoličnost

Enoličnost podatkov pomeni odsotnost podvojenih zapisov. To pomeni, da mora biti vsaka entiteta v podatkovni bazi zastopana samo enkrat. Enoličnost je pomembna za pravilno združevanje in preprečevanje dvojnega štetja pri analizah.

```{r}
# Dvojniki po ključu
Customer_Loyalty_History %>% count(`Loyalty Number`) %>% filter(n > 1) # naj bo prazno - 1 vrstica na stranko
Customer_Flight_Activity  %>% count(`Loyalty Number`, Year, Month) %>% filter(n > 1) # naj bo prazno
```

V zgornjem izpisu vidimo, da dvojnih vnosov o strankah ni, je pa kar veliko dvojnih vnosov v tabeli z leti. Če pogledamo dvojne vnose bolj natančno, opazimo, da imamo dve vrsti. Imamo dvojne vnose, ki so popolni dvojniki in imamo vnose, kjer so številka kartice zvestobe, leto in mesec enaki, ostali podatki pa so si med seboj različni. To sta dva problema, ki ju bomo obravnavali ločeno. 

```{r}
## Podvojene vrstice v Customer_Flight_Activity
key_cols <- c("Loyalty Number", "Year", "Month")

# Za vsako skupino preveri velikost skupine in št. dejansko različnih vrstic znotraj nje
key_dup_summary <- Customer_Flight_Activity %>%
  group_by(across(all_of(key_cols))) %>%
  summarise(
    group_size        = n(),
    n_distinct_rows    = n_distinct(pick(everything())),
    .groups = "drop"
  ) %>%
  filter(group_size > 1)

# Ključi, kjer je skupina POPOLN dvojnik
full_dup_keys <- key_dup_summary %>%
  filter(n_distinct_rows == 1) %>%
  select(all_of(key_cols))

# Ključi, kjer skupina NI popoln dvojnik
partial_dup_keys <- key_dup_summary %>%
  filter(n_distinct_rows > 1) %>%
  select(all_of(key_cols))

nrow(full_dup_keys)
nrow(partial_dup_keys)

# Vpogled v primer nepopolnih dvojnikov
Customer_Flight_Activity %>%
  semi_join(partial_dup_keys, by = key_cols) %>%
  arrange(`Loyalty Number`, Year, Month) %>%
  head(10)
```

- Obravnava popolnih dvojnikov - literatura

V viru 9 (Rahm in Do, 2000, Data Cleaning: Problems and Current Approaches) avtorja navajata, da odprava dvojnikov poteka v dveh korakih. Najprej identifikacija, ki smo jo že naredili, nato pa združitev oziroma odstranitev podvojenih zapisov. Ker imamo v našem primeru opravka s popolnimi dvojniki, kjer se vse vrednosti atributov ujemajo, med njimi ni nobenih protislovij ali manjkajočih informacij, ki bi jih bilo treba uskladiti. Zato lahko brez izgube podatkovne vsebine eno od kopij enostavno odstranimo, s čimer preprečimo dvojno štetje strank v nadaljnjih analizah, hkrati pa ohranimo celovitost in konsistentnost podatkovne baze.

- Obravnava nepopolnih dvojnikov - literatura

V viru 7 (Bleiholder & Naumann, 2008, ACM Computing Surveys, "Data Fusion"), ki govori o usklajevanju nasprotujočih si vrednosti, obstaja uveljavljena klasifikacija strategij, ki ločuje tri pristope:

- Conflict-resolving (razreševanje konflikta), kjer si izbereš eno vrednost na podlagi nekega kriterija: zanesljivosti vira, časovne novosti zapisa, večinskega glasovanja med več viri, ali domenskega znanja.
- Conflict-avoiding (izogibanje), kjer uporabiš pravilo (npr. vedno vzemi maksimum, minimum, povprečje).
- Conflict-ignoring (nerazreševanje), kjer se konflikta sploh ne poskuša razrešiti, temveč se pusti nerazrešen ali označi kot neznan.

Prvi dve zgornji strategiji razreševanja potrebujeta vsaj neko dodatno informacijo, na podlagi katere bi se odločili, katera vrednost je pravilnejša. To bi bil lahko podatek o viru, časovni žig vnosa podatkov, nek drug dodatek vir in podobno. Ker pa mi poleg podatkov nimamo drugega in so si nekatere naše vrednosti nasprotujoče (število letov in prepotovana razdalja v teh primerih nista pozitivno povezana), bi bila izbira ene od privih dveh rešitev zgolj ugibanje. To tudi Rahm & Do (2000) in Restat et al. (2025) izpostavita kot problem, da brez dodatnih pravil ali človeške presoje se kontradiktornega zapisa ne da zanesljivo razrešiti.

Zato je tudi v literaturi v takšnih primerih priznana pot nerazreševanja, saj namesto, da se izmislimo, katera vrednost je prava, oba zapisa označimo kot manjkajoč podatek. S tem ne vnašamo umetne pristranskosti v podatke, ohranjamo transparentnos in če bi bilo takih podatkov veliko, jih lahko obravnavamo kot manjkajoče vrednosti. Je pa pomembno dodatki, da je delež nepopolnih dvojnikov majhen in ne vpliva na rezultate naših nadaljnih analiz. 

Kljub temu podatke sčistimo kot smo se s pomočjo literature odločili.

```{r}
# Nepopolni dvojniki = odstranimo vse
# Popolni dvojniki = odstranimo odvečne kopije

Customer_Flight_Activity_Clean <- Customer_Flight_Activity %>%
  anti_join(partial_dup_keys, by = key_cols) %>%
  distinct()

# Poročilo o čiščenju
n_total            <- nrow(Customer_Flight_Activity)
n_removed_partial  <- Customer_Flight_Activity %>% semi_join(partial_dup_keys, by = key_cols) %>% nrow()
n_removed_full_dup <- n_total - n_removed_partial - nrow(Customer_Flight_Activity_Clean)

cat("Vrstic prej:", n_total, "\n")
cat("Odstranjenih (nepopolni dvojniki - vse vrstice skupine):", n_removed_partial, "\n")
cat("Odstranjenih (odvečne kopije popolnih dvojnikov):", n_removed_full_dup, "\n")
cat("Vrstic po čiščenju:", nrow(Customer_Flight_Activity_Clean), "\n")

# Kontrola = noben ključ naj se več ne podvaja
Customer_Flight_Activity_Clean %>% count(across(all_of(key_cols))) %>% filter(n > 1)
```







## Agregacija - Manca (če bi se slučajno rabili)

```{r}
## 3.2 Agregacija po stranki (na podlagi Customer_Flight_Activity_Clean)
## -------------------------------------------------------------------------

Customer_Activity <- Customer_Flight_Activity_Clean %>%
  group_by(`Loyalty Number`) %>%
  summarise(
    total_flights_sum    = sum(`Total Flights`, na.rm = TRUE),
    total_distance       = sum(Distance, na.rm = TRUE),
    points_accumulated   = sum(`Points Accumulated`, na.rm = TRUE),
    points_redeemed      = sum(`Points Redeemed`, na.rm = TRUE),
    dollar_cost_redeemed = sum(`Dollar Cost Points Redeemed`, na.rm = TRUE),
    active_months        = n_distinct(paste(Year, Month)),
    .groups = "drop"
  ) %>%
  mutate(
    redemption_rate       = if_else(points_accumulated > 0,
                                     points_redeemed / points_accumulated, 0),
    avg_flights_per_month = total_flights_sum / active_months
  )

df <- Customer_Loyalty_History %>%
  left_join(Customer_Activity, by = "Loyalty Number") %>%
  mutate(
    is_promo_2018 = `Enrollment Type` == "2018 Promotion",
    churned = !is.na(`Cancellation Year`)
  )

glimpse(df)
```






# Vizualizacija


# (Manca) Razumeti dejavnike, ki vplivajo na vključenost v program zvestobe, in analizirati učinkovitost promocijske kampanje

1. Dejavniki angažiranja: večdimenzionalne koristi in heterogenost uporabnikov

Angažiranje v programih zvestobe poganja več vrst koristi, od denarne prihranke, raziskovanja, zabave do prepoznave in socialne koristi (Mimouni-Chaabane & Volle, 2009). Denarni prihranki so sicer najpomembnejši motivator za vključitev, vendar hedonske in simbolne koristi postanejo ključne za dolgoročno ohranjanje odnosa (Dorotic, Bijmolt & Verhoef, 2011). Še pomembneje je, da se odziv na program bistveno razlikuje glede na začetno raven porabe, saj težki kupci ne spreminjajo vedenja, medtem ko lahki in zmerni kupci postopoma povečujejo pogostost nakupov in zvestobo (Liu, 2007). Ta heterogenost je ključna za načrtovanje kampanj, ker enaka spodbuda ne bo enako učinkovita pri vseh segmentih. Verhoef (2003) dodaja, da čustvena zavezanost deluje kot posrednik med zaznanimi koristmi in dejanskim vedenjem, zato promocijske kampanje ne smejo ciljati le na kratkoročne ekonomske spodbude, temveč morajo graditi tudi čustveno povezanost.


2. Psihološki mehanizmi in vpliv dizajna programa na učinkovitost kampanj

Učinkovitost promocijskih kampanj je odvisna od razumevanja treh sočasno delujočih psiholoških mehanizmov, in sicer statusa, navade in odnosa (Henderson, Beck & Palmatier, 2011). Kampanja, ki temelji na enem mehanizmu (npr. statusu), lahko pri enem segmentu spodbudi angažiranje, pri drugem pa povzroči negativne učinke (občutek nepravičnosti). Dorotic, Bijmolt in Verhoef (2011) izpostavljata mehanizma "pritisk točk" (kratkoročno pospeševanje nakupov pred nagrado) in "nagrajeno vedenje" (dolgoročna sprememba navad). Liu (2007) ugotavlja, da se največja sprememba vedenja zgodi v prvih treh mesecih po vključitvi, kar pomeni, da so začetne promocijske kampanje ključne za vzpostavitev novih nakupnih navad. Verhoef (2003) nadalje dokazuje, da neposredna pošta vpliva na rast deleža stranke, ne pa na zadrževanje, saj orodja, učinkovita za en cilj, niso nujno primerna za drugega.


3. Ključni dejavniki za oceno efektivnosti promocijskih kampanj

Pri analizi efektivnosti kampanj je treba upoštevati več kritičnih dejavnikov. Prvič, samoizbira, kkjer so stranke, ki se vključijo v program, pogosto že bolj zveste, zato primerjava med člani in nečlani precenjuje učinke; nujna je longitudinalna analiza iste skupine pred in po kampanji (Dorotic, Bijmolt & Verhoef, 2011; Verhoef, 2003). Drugič, konkurenčna nasičenost zmanjšuje učinkovitost, saj morajo kampanje iskati edinstvene vrednostne predloge, kot so ne-denarne koristi (prepoznava, ekskluzivni dogodki), ki jih konkurenca težko posnema (Mimouni-Chaabane & Volle, 2009). Tretjič je časovni okvir, ker kratkoročni učinki ne odražajo dolgoročne učinkovitosti, saj se trajne spremembe pri lahkih in zmernih kupcih pokažejo šele po več mesecih (Liu, 2007; Henderson, Beck & Palmatier, 2011). Nazadnje, preteklo vedenje pojasni večino variance (okoli 90 %), zato je treba realno oceniti pričakovane učinke, kjer je največji potencial za rast v segmentih lahkih in zmernih kupcev, ne v težkih, ki so že dosegli svoj maksimum (Verhoef, 2003).



## Učinkovitost 2018 promocije

```{r}
## -------------------------------------------------------------------------
## 4. UČINKOVITOST 2018 PROMOCIJE (primerjava skupin)
## -------------------------------------------------------------------------

# Opisna statistika po skupinah
df %>%
  group_by(`Enrollment Type`) %>%
  summarise(
    n = n(),
    povp_flights   = mean(total_flights_sum, na.rm = TRUE),
    povp_distance  = mean(total_distance, na.rm = TRUE),
    povp_CLV       = mean(CLV, na.rm = TRUE),
    povp_accumulated = mean(points_accumulated, na.rm = TRUE),
    povp_redeemed     = mean(points_redeemed, na.rm = TRUE),
    povp_redemption_rate = mean(redemption_rate, na.rm = TRUE),
    povp_dollar_redeemed = mean(dollar_cost_redeemed, na.rm = TRUE),
    churn_rate     = mean(churned, na.rm = TRUE)
  )

# Statistični test: CLV med Standard in 2018 Promotion (Wilcoxon, ker CLV ni nujno normalno porazdeljen)
wilcox.test(CLV ~ `Enrollment Type`, data = df)

# t-test za primerjavo povprečnega števila poletov
t.test(total_flights_sum ~ `Enrollment Type`, data = df)

# Chi-kvadrat: ali je tip kartice povezan z enrollment type?
chisq.test(table(df$`Enrollment Type`, df$`Loyalty Card`))


# Testi razlik med skupinama
wilcox.test(points_accumulated ~ `Enrollment Type`, data = df)
wilcox.test(points_redeemed ~ `Enrollment Type`, data = df)
wilcox.test(redemption_rate ~ `Enrollment Type`, data = df)
```

Na prvi pogled nam opisna statistika pokaže, da je promocija iz leta 2018 
privabila 971 novih članov, ki so v obstoju naročnine leteli v povprečju kar 
45-krat, medtem ko so normalne stranke letele le 29-krat v povprečju. Zelo hitro
je jasno, da je promocija pripeljala stranke, ki so bolj pogosti uporabniki 
letalskih družb, kot standardno pridobljeni kartičarji.


Testi za primerjavo skupin po načinu vpisa (standardno ali promocijsko) kažejo 
naslednje rezultate. Stranke, ki so se vključile preko promocije, so v 
opazovanjem obdobju v povprečju opravile skoraj 17 letov več od standardno 
vpisanih strank. Ta razlika je statistično visoko značilna, saj Welchov t-test 
vrne rezultate t = 24.987 in p-value < 2.2e-16. Povprečni vrednosti vidni v 
tabeli pa sta za promocijsko skupino 45.8 in za standardno skupino 28.9.

Po drugi strani pa se CLV (customer lifetime value) med skupinama praktično 
ne razlikuje, saj so rezultati Wilcoxonovega testa W = 7683302 in 
p-value = 0.8432. Promocija torej ni pritegnila  strank z višjo dolgoročno 
vrednostjo, temveč zgolj bolj aktivne letalce.

Na nadaljnih testih vidimo, da je zboranje in koriščenje točk visoko značilno med skupinama, vendar pa nam samo ta rezultat ne pove, katera skupina je bistveno boljša. Zato se obrnemo na tabelo s primerjavo, kjer opazimo, da medtem ko promocijski člani zberejo bistveno več točk zvestobe, so standardno včlanjeni člani tisti, ki jih več porabijo. Redemption rate je v povprečju pri standardnih članih 1.7%, medtem ko je pri promocijskih le 0.4%.

Zato je zanimivo, da je promocija privabila stranke, ki letijo veliko, se pa ne ozirajo dosti na koriščenje ugodnosti, ki jih program nudi. Potrebna bi bila nadaljna obravnava po plačilnem razredu in izobrazbi, vendar sklep je, da stranke, ki veliko letijo nimajo finančnih zadržkov in jim tako točke zvestobe niso pomemben del programa. Morda so jim bolj važne druge ugodnosti, ki jih program zvestobe nudi, vendar teh podatkov pa žal nimamo. 

Tip kartice zvestobe (Star/Nova/Aurora) pa ni statistično povezan s tipom vpisa, saj je Chi test vrnil rezultete X-squared = 0.68438 in p-value = 0.7102. Promocija torej ni bila bolj privlačna za določen segment kartic.

Pomembna opomba je, da ker gre za opazovalne podatke, višja aktivnost promocijske skupine ne pomeni nujno, da je promocija vzročno povečala angažiranost. Enako verjeten scenarij je samoselekcija, in sicer da so se bolj pogosti letalci raje odločili za vključitev preko promocije. Za bolj zanesljiv vzročni zaključek bi bilo treba primerjati angažiranost istih strank pred in po vpisu.


Primerjaj v tabeli iz poglavja 4: pri Standard skupini je povp_distance = 43.437 in povp_accumulated = 43.437 — popolnoma identično. Pri 2018 Promotion skupini pa je povp_distance = 68.827, povp_accumulated = 103.240, kar je natanko 1,5-kratnik. To ni naključje — nakazuje, da imajo promocijske stranke 1,5× množitelj točk na prevoženi km, standardne pa 1×. To je pomembna ugotovitev za tvojo nalogo "učinkovitost promocije": pomeni, da promocijska kampanja verjetno ni bila zgolj marketinška (privabi nove člane), ampak je vključevala tudi strukturno bonus stopnjo nabiranja točk kot del ponudbe. To delno pojasni, zakaj promocijski člani nabirajo tako veliko več točk — ne le zaradi več letov, temveč tudi zaradi ugodnejšega razmerja točk/km. Priporočam, da to eksplicitno preveriš in izpostaviš:

```{r}

df %>%
  group_by(`Enrollment Type`) %>%
  summarise(tocke_na_km = sum(points_accumulated, na.rm = TRUE) / sum(total_distance, na.rm = TRUE))
```

To bi lepo dopolnilo tvoj odstavek o tem, zakaj promocijski člani "zberejo bistveno več točk, a jih manj unovčijo" — zdaj imaš razlago tudi za zakaj zbirajo toliko več, ne le hipotezo o vedenju.


Manjkajo:
- pogled tudi po izobrazbi in prihodku.



## Faktorji, ki vplivajo na engagement

```{r}
## -------------------------------------------------------------------------
## 5. FAKTORJI, KI VPLIVAJO NA ENGAGEMENT
## -------------------------------------------------------------------------

# Korelacija numeričnih spremenljivk z engagementom
df %>%
  select(Salary, CLV, total_flights_sum, total_distance, redemption_rate) %>%
  cor(use = "pairwise.complete.obs")

library(reshape2)  # za melt(), ali uporabi tidyr::pivot_longer

cor_matrix <- df %>%
  select(Salary, CLV, total_flights_sum, total_distance, redemption_rate) %>%
  cor(use = "pairwise.complete.obs")

cor_long <- melt(cor_matrix)

ggplot(cor_long, aes(x = Var1, y = Var2, fill = value)) +
  geom_tile(color = "white") +
  geom_text(aes(label = round(value, 2)), color = "black", size = 4) +
  scale_fill_gradient2(low = "steelblue", mid = "white", high = "firebrick",
                        midpoint = 0, limits = c(-1, 1), name = "r") +
  labs(title = "Korelacijska matrika: Salary, CLV in engagement metrike",
       x = NULL, y = NULL) +
  theme_minimal() +
  theme(axis.text.x = element_text(angle = 45, hjust = 1))
```

Na grafu korelacije vidimo, da ni absolutno nobene korelacije, ki bi pojasnila aktivnost.

```{r}
# Linearni model: kaj napoveduje število poletov?
model <- lm(total_flights_sum ~ Salary + Education + `Marital Status` +
              Gender + `Loyalty Card` + is_promo_2018, data = df)
summary(model)
```


Korelacijska matrika pokaže, da so povezave med Salary, CLV in metrikami angažiranosti (št. poletov, razdalja, redemption rate) praktično ničelne (vse |r| < 0,03) – plača in CLV torej sama po sebi ne napovedujeta, koliko stranka leti. Pričakovano je le zelo visoka korelacija med total_flights_sum in total_distance (r = 0,97), kar je logično, saj gre za dve meri istega pojava (več poletov = več prepotovanih km), zato ju v modelu ne smemo uporabljati skupaj kot neodvisni spremenljivki.

Linearni model (total_flights_sum ~ Salary + Education + Marital Status + Gender + Loyalty Card + is_promo_2018) potrjuje ta vtis: edini statistično značilen napovednik je is_promo_2018 (+17,1 poleta, p < 0,001). Vse demografske spremenljivke – plača, izobrazba, zakonski stan, spol in tip kartice – niso statistično značilne napovednice angažiranosti. Model kot celota pojasni le 5,7 % variance (R² = 0,057), kar je nizko in kaže, da glavni dejavniki angažiranosti niso zajeti v razpoložljivih demografskih spremenljivkah, temveč verjetno v vedenjskih ali časovnih dejavnikih (npr. namen potovanja, sezona, življenjski dogodki), ki jih v tem naboru podatkov nimamo.

Sklep: demografija (kdo je stranka) pojasnjuje presenetljivo malo o tem, kako pogosto stranka leti – edini dejavnik z jasnim in močnim učinkom je pripadnost 2018 promocijski kohorti.

## Vizualizacija

```{r}
## -------------------------------------------------------------------------
## 6. VIZUALIZACIJE
## -------------------------------------------------------------------------

# 6a. Distribucija CLV po enrollment tipu (boxplot - primerjava skupin, robusten na osamelce)
ggplot(df, aes(x = `Enrollment Type`, y = CLV, fill = `Enrollment Type`)) +
  geom_boxplot(outlier.alpha = 0.3) +
  labs(title = "CLV glede na tip vpisa v program zvestobe",
       y = "Customer Lifetime Value", x = NULL) +
  theme_minimal() +
  theme(legend.position = "none")

# 6b. Časovna vrsta: povprečno število poletov na mesec po letih (učinek promocije v času)
Customer_Flight_Activity %>%
  group_by(Year, Month) %>%
  summarise(povp_flights = mean(`Total Flights`, na.rm = TRUE), .groups = "drop") %>%
  mutate(date = make_date(Year, Month, 1)) %>%
  ggplot(aes(x = date, y = povp_flights)) +
  geom_line(color = "steelblue") +
  geom_vline(xintercept = as.numeric(make_date(2018, 1, 1)),
             linetype = "dashed", color = "red") +
  labs(title = "Povprečno število poletov skozi čas",
       subtitle = "Rdeča črta = začetek 2018 promocije",
       x = NULL, y = "Povp. Total Flights") +
  theme_minimal()

# 6c. Redemption rate po tipu kartice in enrollment tipu
ggplot(df, aes(x = `Loyalty Card`, y = redemption_rate, fill = `Enrollment Type`)) +
  geom_boxplot() +
  labs(title = "Stopnja unovčitve točk po tipu kartice in vpisa",
       y = "Redemption rate", x = "Loyalty Card") +
  theme_minimal()

# 6d. Churn rate po enrollment tipu (bar chart - deleži)
df %>%
  group_by(`Enrollment Type`) %>%
  summarise(churn_rate = mean(churned)) %>%
  ggplot(aes(x = `Enrollment Type`, y = churn_rate, fill = `Enrollment Type`)) +
  geom_col() +
  scale_y_continuous(labels = scales::percent) +
  labs(title = "Delež odpovedi članstva po tipu vpisa", y = "Churn rate", x = NULL) +
  theme_minimal() +
  theme(legend.position = "none")
```


# (Tristan)  Identificirajte segmente strank z visoko vrednostjo in predlagajte možne ukrepe za optimizacijo

## Osnovno oblikovanje segmentov glede na kvartile in priprava podatkov za analizo skupin

Cilj je, da razdelimo stranke v segmente in ugotovimo kateri so tisti z visoko vrednostjo atributa `CLV` (Customer lifetime value), ki to direktno meri. Zato najprej poglejmo to netransformirano (logaritmirano) spremenljivko in njeno porazdelitev. 

```{r}
clv_quantiles <- quantile(
  Customer_Loyalty_History$CLV,
  probs = c(0.25, 0.50, 0.75),
  na.rm = TRUE
)

# črte - vsaka vrstica bo ena črta
lines_data <- data.frame(
  xintercept = clv_quantiles,
  quartile   = names(clv_quantiles) 
)

ggplot(Customer_Loyalty_History, aes(x = CLV)) +
  geom_histogram(bins = 30, fill = "grey70", color = "black") +
  geom_vline(
    data = lines_data,
    aes(xintercept = xintercept, color = quartile),
    linetype = "dashed",
    linewidth = 0.8
  ) +
  # Q1, Q2, Q3 na vrhu
  annotate(
    "text",
    x = clv_quantiles,
    y = Inf,
    label = c("Q1", "Q2", "Q3"),
    vjust = 2,
    size = 4
  ) +
  scale_color_manual(
    name = "Kvartil",
    values = c("25%" = "red", "50%" = "blue", "75%" = "green"),
    labels = c("Q1", "Q2", "Q3")
  ) +
  labs(
    title = "Porazdelitev CLV s kvartili",
    x = "CLV",
    y = "Frekvenca"
  ) +
  theme_minimal()
```
Porazdeltiev `CLV` je močno asimetrična v desno, kar je razumljivo, namreč iz teorije vemo, da je delež tistih uporabnikov, ki prispevajo največjo vrednost, v resnici majhen (Paretov princip 20% ljudi prispeva 80% vrednosti). 

```{r}
simple_CLV_analysis_df <- Customer_Loyalty_History %>%
  mutate(
    clv_quartile = case_when(
      CLV <= quantile(CLV, 0.25, na.rm = TRUE) ~ "Q1 (Najnižji)",
      CLV <= quantile(CLV, 0.50, na.rm = TRUE) ~ "Q2 (Nizko-srednji)",
      CLV <= quantile(CLV, 0.75, na.rm = TRUE) ~ "Q3 (Srednje-visoki)",
      TRUE ~ "Q4 (Najvišji)"
    ),
    # fakotrji (vrstni red)
    clv_quartile = factor(clv_quartile, 
                          levels = c("Q1 (Najnižji)", "Q2 (Nizko-srednji)", 
                                     "Q3 (Srednje-visoki)", "Q4 (Najvišji)"))
  )

# velikosti skupin
table(simple_CLV_analysis_df$clv_quartile) %>%
  knitr::kable(col.names = c("Kvartilna skupina glede na CLV ", "Število članov"))
```
Glede na kvartile smo oblikovali 4, skoraj enako velike, skupine strank glede na njihov `CLV` (*Najnižji, Nizko-srednji, Srednje-visoki, najvišji* ). Cilj je ugotoviti ali se tako oblikovane skupine, razlikujejo med seboj po ostalih atributih. Zato, ker bomo uporabili MANOVA analizo, ki predpostavlja normalnost uporabimo logaritmirane vrednosti asimetrično porazdeljenih atributov in ugotoviti kaj storiti z manjkajočimi vrednostmi.

```{r}
kable(simple_CLV_analysis_df%>%
  group_by(clv_quartile) %>%
  summarise(mean_CLV = mean(CLV, na.rm = TRUE)))
```
Skupine se razlikujejo tudi po povprečni vrednosti `CLV` kot vidimo zgoraj v tabeli, vrednosti iz nižje v višjo skupino konsistentno naraščajo.

Spremenljivka, ki ima velik delež mankajočih vrednosti ($25.44$%) je `Salary`. Te vrednosti bi bilo smiselno imputirati. To je v statistiki postopek nadomeščanja manjkajočih podatkov z ocenjenimi ali izračunanimi vrednostmi.

Za imputacijo `Salary` bomo zaradi visokega deleža manjkajočih vrednosti in odvisnosti mankajoče vrednosti od opazovane spremenljivke same (samo nekateri izmed tistih z izobrazbo *College* ima manjkajoče vrednosti) uporabili kompleksnejši multivariatni imputacijski algoritem. V tem primeru se odločimo za *missRanger*, ki deluje na principu naključnih gozdov, kjer s pomočjo ostalih (znanih) vrednosti spremenljivke in pomožnih spremenljivk modelira ter nadomesti te manjkajoče vrednosti. Uporabili bomo $1000$ gozdov in $100$ iteracij.

Uvedemo tudi dve novi spremenljivki `Salary_Missing` (če je manjkal podatek o plači) in `churned` (ali je član še aktiven). Ti nama bosta pomagali pri kompleksnejšem oblikovanju skupin v nadaljevanju.

```{r}
# dodamo indikator manjkajoče plače in odliva
Customer_Loyalty_History_miss <- Customer_Loyalty_History %>%
  mutate(
    Salary_Missing = if_else(is.na(Salary), 1, 0),
    churned = if_else(is.na(`Cancellation Year`), 0, 1)
  )
# izključimo izvirna datuma, vključimo pa churned
impute_exclude <- c("Postal Code", 
                    "Enrollment Year", "Enrollment Month", 
                    "Cancellation Year", "Cancellation Month")

# pripravimo podatke za imp
impute_data <- Customer_Loyalty_History_miss %>%
  select(-any_of(impute_exclude)) %>%   
  mutate(across(where(is.character), as.factor))

# odstranimo konstantne stolpce (npr. Country)
constant_cols <- sapply(impute_data, function(x) length(unique(x)) == 1)
impute_data <- impute_data[, !constant_cols, drop = FALSE]

# churned = faktor (missRanger bolje obravnava faktorje)
impute_data <- impute_data %>%
  mutate(churned = as.factor(churned))

# imputacija z missRanger
set.seed(42)
Customer_Loyalty_History_Imputed <- missRanger(
  impute_data,
  verbose = 0, # a izpiše narejene procente 
  num.trees = 1000,
  maxiter = 100
)

# finalni podatkovni okvir
final_df <- Customer_Loyalty_History

# Dodamo kvartilno skupino CLV
final_df <- final_df %>%
  mutate(
    clv_quartile = case_when(
      CLV <= quantile(CLV, 0.25, na.rm = TRUE) ~ "Q1 (Najnižji)",
      CLV <= quantile(CLV, 0.50, na.rm = TRUE) ~ "Q2 (Nizko-srednji)",
      CLV <= quantile(CLV, 0.75, na.rm = TRUE) ~ "Q3 (Srednje-visoki)",
      TRUE ~ "Q4 (Najvišji)"
    ),
    clv_quartile = factor(clv_quartile, 
                          levels = c("Q1 (Najnižji)", "Q2 (Nizko-srednji)", 
                                     "Q3 (Srednje-visoki)", "Q4 (Najvišji)"))
  )

# Dodamo imputirano plačo (zamenjamo staro)
Customer_Loyalty_History_Imputed$`Loyalty Number` <- 
  as.character(Customer_Loyalty_History_Imputed$`Loyalty Number`)
final_df$`Loyalty Number` <- as.character(final_df$`Loyalty Number`)

final_df <- final_df %>%
  select(-Salary) %>%   # odstranimo staro Salary z NA
  left_join(
    Customer_Loyalty_History_Imputed %>% select(`Loyalty Number`, Salary),
    by = "Loyalty Number"
  )

# Dodamo indikatorja churned in Salary_Missing
Customer_Loyalty_History_miss$`Loyalty Number` <- 
  as.character(Customer_Loyalty_History_miss$`Loyalty Number`)

final_df <- final_df %>%
  left_join(
    Customer_Loyalty_History_miss %>% 
      select(`Loyalty Number`, churned, Salary_Missing),
    by = "Loyalty Number"
  )

# gregiramo aktivnosti
Customer_Activity_Ag <- Customer_Flight_Activity %>%
  group_by(`Loyalty Number`) %>%
  summarise(
    total_flights_sum       = sum(`Total Flights`, na.rm = TRUE),
    total_distance          = sum(Distance, na.rm = TRUE),
    points_accumulated      = sum(`Points Accumulated`, na.rm = TRUE),
    points_redeemed         = sum(`Points Redeemed`, na.rm = TRUE),
    dollar_cost_redeemed    = sum(`Dollar Cost Points Redeemed`, na.rm = TRUE),
    active_months           = n_distinct(interaction(Year, Month, drop = TRUE)),
    latest_year_month       = max(Year * 12 + Month, na.rm = TRUE),
    .groups = "drop"
  ) %>%
  mutate(
    months_since_last_flight = max(latest_year_month, na.rm = TRUE) - latest_year_month,
    avg_flights_per_month   = total_flights_sum / active_months,
    avg_distance_per_month  = total_distance / active_months,
    avg_points_accum_per_month = points_accumulated / active_months,
    avg_points_redeemed_per_month = points_redeemed / active_months,
    avg_dollar_redeemed_per_month = dollar_cost_redeemed / active_months,
    has_flights          = as.integer(total_flights_sum > 0),
    has_distance         = as.integer(total_distance > 0),
    has_points_accum     = as.integer(points_accumulated > 0),
    has_points_redeemed  = as.integer(points_redeemed > 0),
    has_dollar_redeemed  = as.integer(dollar_cost_redeemed > 0),
    redemption_rate      = if_else(points_accumulated > 0, 
                                    points_redeemed / points_accumulated, 0),
    avg_distance_per_flight = if_else(total_flights_sum > 0,
                                      total_distance / total_flights_sum, 0)
  ) %>%
  select(-latest_year_month)

# ključ za spajanje
Customer_Activity_Ag$`Loyalty Number` <- as.character(Customer_Activity_Ag$`Loyalty Number`)
activity_cols <- setdiff(names(Customer_Activity_Ag), "Loyalty Number")
final_df <- final_df %>%
  select(-any_of(activity_cols))  # odstrani stare, če obstajajo

# združimo
final_df <- final_df %>%
  left_join(Customer_Activity_Ag, by = "Loyalty Number")
```

Kot smo videli že prej, imajo številni uporabniki pri mnogih atribtuih vrednosti 0 saj gre za t.i. *"Zero inflated" porazdelitev* (porazdelitev s presežnimi ničlami). Zato bi bilo dobro uvesti nove spremenljivke, ki bi merili ali je vrednost člana pri posamezni spremenljivki večja kot nič (se pravi je uporabnik imel neko aktivnost) ali pa je enaka nič (aktivnosti ni bilo). 

Končajmo še z glavnim oblikovanjem novih spremenljivk, ki agregirajo posamezne numerične vrednosti in so za primerjavo med skupinami bolj smiselne. 

Za vsako stranko smo torej na podlagi podatkov o posameznih interakcijah izračunali naslednje agregirane spremenljivke: (nekatere nam bodo pomagal kasneje pri uporabi strojnega učenja za segmentacijo)

**1. Skupna aktivnost:**
- skupno število opravljenih letov,
- skupna preletena razdalja,
- skupno število zbranih točk,
- skupno število porabljenih točk,
- skupna vrednost porabljenih točk.

**2. Časovna aktivnost:**
- število različnih mesecev, v katerih je bila stranka aktivna,
- število mesecev od zadnjega leta.

**3. Povprečna mesečna aktivnost:**
Za primerljivost strank z različnim številom aktivnih mesecev smo izračunali povprečne mesečne vrednosti.

**4. Indikatorji aktivnosti:**
Za spremenljivke, pri katerih se pojavljajo ničelne vrednosti, smo dodatno ustvarili binarne indikatorje, ki označujejo, ali je bila določena aktivnost sploh prisotna.
Indikatorje smo izračunali za lete, preleteno razdaljo, zbrane točke, porabljene točke in vrednost porabljenih točk.

**5. Vedenjske spremenljivke:**
- Če stranka ni zbrala nobene točke, smo vrednost nastavili na 0.
- Pri strankah brez opravljenih letov smo vrednost nastavili na 0.

Poglejmo še porazdelitve vseh novih atributov.

```{r}
Customer_Activity_Ag %>%
  select(
    total_flights_sum, 
    total_distance, 
    points_accumulated, 
    points_redeemed, 
    dollar_cost_redeemed,
    
    avg_flights_per_month,
    avg_distance_per_month,
    avg_points_accum_per_month,
    avg_points_redeemed_per_month,
    avg_dollar_redeemed_per_month,
    
    months_since_last_flight,
    avg_distance_per_flight,
    redemption_rate
  ) %>%
  plot_histogram(ncol = 4L)
```
Vidimo, da so porazdelitve novih, nekaterih agregiranih atributov še vedno asimetrične, trenutno ne bomo uporabili dodatnih transformacij, moramo pa zato biti pozorni katere teste uporabimo (parametrične ali neparametrične). 

## Analiza osnovih skupin oblikovanih gelde na kvantile

Poglejmo torej ali so prisotne razlike med osnovimi skupinami oblikovanimi glede na kvartile. 

Najprej se lotimo nominalnih spremenljivk. Uporabili *Hi-kvadrat* test, ki je neparametričen, in seveda tudi popravek (FDR) za večkratno testiranje. Stopnjo značilnosti določimo kot $a = 0.10$ oz. $10$%. 

```{r}
# check
if (!("churned" %in% names(final_df)) || !("Salary_Missing" %in% names(final_df))) {
  # Če ju ni, jih pripnemo iz Customer_Loyalty_History_miss
  Customer_Loyalty_History_miss$`Loyalty Number` <- 
    as.character(Customer_Loyalty_History_miss$`Loyalty Number`)
  final_df$`Loyalty Number` <- as.character(final_df$`Loyalty Number`)
  
  final_df <- final_df %>%
    left_join(
      Customer_Loyalty_History_miss %>% 
        select(`Loyalty Number`, churned, Salary_Missing),
      by = "Loyalty Number"
    )
}

# hi-kvadrat
cat_vars <- c("Gender", "Education", "Marital Status", "Loyalty Card", 
              "Enrollment Type", "Province", "City", "churned", "Salary_Missing")

# preverimo, ali vsi stolpci dejansko obstajajo
missing_vars <- cat_vars[!cat_vars %in% names(final_df)]
if (length(missing_vars) > 0) {
  warning("Manjkajoči stolpci: ", paste(missing_vars, collapse = ", "))
  # Odstranimo manjkajoče iz seznama
  cat_vars <- cat_vars[cat_vars %in% names(final_df)]
}

chisq_results <- list()
for (var in cat_vars) {
  tbl <- table(final_df[[var]], final_df$clv_quartile)
  test <- chisq.test(tbl)
  chisq_results[[var]] <- test$p.value
}
p_adj_cat <- p.adjust(unlist(chisq_results), method = "fdr")
kable(p_adj_cat)
```

Iz tabele vidimo, da obstajajo statistični značilne razlike med nominalnimi spremenljivkami med skupinami pri: `Loyalty Card` (tip/nivo kartice zvestobe), `Education` (izobrazba), `Salary_Missing` (ali je manjkal podatek o plači) in `Marital Status` (zakonski stan). Pri ostalih statistično značilne razlike ni zaznati. 

```{r}

sig_vars <- c("Loyalty Card", "Education", "Salary_Missing", "Marital Status")

plot_list <- list()

for (var in sig_vars) {
  # za Salary_Missing uporabimo as.factor()
  if (var == "Salary_Missing") {
    p <- ggplot(final_df, aes(x = clv_quartile, fill = as.factor(.data[[var]]))) +
      geom_bar(position = "fill") +
      scale_y_continuous(labels = scales::percent) +
      scale_fill_discrete(labels = c("0" = "Not missing", "1" = "Missing")) +
      labs(
        title = "Salary missing",
        x = NULL,
        y = "procentage",
        fill = "sallary"
      ) +
      theme_minimal() +
      theme(
        legend.position = "bottom",
        axis.text.x = element_text(angle = 0, size = 9),
        legend.text = element_text(size = 8),
        plot.title = element_text(size = 11, face = "bold")
      )
  } else {
    p <- ggplot(final_df, aes(x = clv_quartile, fill = .data[[var]])) +
      geom_bar(position = "fill") +
      scale_y_continuous(labels = scales::percent) +
      labs(
        title = var,
        x = NULL,
        y = "Procentage",
        fill = var
      ) +
      theme_minimal() +
      theme(
        legend.position = "bottom",
        axis.text.x = element_text(angle = 0, size = 9),
        legend.text = element_text(size = 8),
        plot.title = element_text(size = 11, face = "bold")
      )
  }
  
  plot_list[[var]] <- p
}

# mreža 2x2
combined_plot <- (plot_list[[1]] + plot_list[[2]]) / 
                 (plot_list[[3]] + plot_list[[4]])

combined_plot +
  plot_annotation(
    title = "Deleži kategorij po CLV kvartilih (značilne spremenljivke)",
    theme = theme(plot.title = element_text(size = 14, face = "bold", hjust = 0.5))
  )
```
Poglejmo še grafičen prikaz teh spremenljivk, katerih vrednosti so statistično značilne med skupinami. 

Pri spremenljivki `Loyalty Card` (nivo kartice zvestobe) vidimo, da v najnižjem CLV kvartilu (Q1) prevladuje kartica Star, Aurora je odsotna. V višjih kvartilih (Q3–Q4) se deleži vseh treh kartic izenačijo. Kartica najvrejetneje dober napovednik vrednosti stranke. Seveda se je potrebno zavedati, da je nivo kartice zvestobe povezan s tem koliko jo stranka uporablja (večja popraba je nagrajena z višjim nivojem).

`Education` (izobrazba) je statistično značilne med skupinami. Razlike so, a zmerne: delež College rahlo pada, Bachelor narašča, Doctor/Master sta stabilna skozi skupine in majhna.

`Salary Missing` (ali plača manjka) je manj prisotna v Q4 in je je več v Q2. Glede na ugotovitev, da manjka izključno pri visoko šolsko izobraženih *(Collage)* to ni toliko presenetljivo.

Pri `Martial Status` (zakonski stan) opazimo, da se delež samskih *(Single)* se rahlo znižuje od Q1 proti Q4, delež ločenih *(Divorced)* pa rahlo narašča.

Nadaljujmo še z vedenjskimi spremenljivkami. Predvidevamo lahko, da bodo nekatere med seboj zelo korelirane (tako osnovne kot tiste oblikovane naknadno), tako, da jih odstranimo. Namen je, da ne testiramo in vizualiziramo vse, saj merijo podobne aktivnosti.

```{r}
# agregirane
vars_all <- c(
  "total_flights_sum", "total_distance", "points_accumulated", "points_redeemed", 
  "dollar_cost_redeemed", "active_months", "months_since_last_flight",
  "avg_flights_per_month", "avg_distance_per_month", "avg_points_accum_per_month",
  "avg_points_redeemed_per_month", "avg_dollar_redeemed_per_month",
  "redemption_rate", "avg_distance_per_flight"
)

vars_present <- vars_all[vars_all %in% names(final_df)]

df_corr <- final_df %>% select(all_of(vars_present))

df_corr <- df_corr %>%
  select(where(~sd(., na.rm = TRUE) > 0))

# cor plot
cor_matrix <- cor(df_corr, use = "complete.obs")

corrplot(cor_matrix, 
         method = "color", 
         type = "upper", 
         tl.col = "black", 
         tl.srt = 45, 
         title = "Korelacijska matrika agregiranih vedenjskih spremenljivk",
         mar = c(0, 0, 2, 0))
```

Na podlagi korelacijske matrike (in tabele stopnje korelacije spremenljivk) vidimo, da so nekatere spremenljivke med seboj močno korelirane. Zato izberemo nabor petih spremenljivk, ki merijo različne dimenzije vedenja: `avg_flights_per_month`  (povprečno število letov na mesec), ` avg_distance_per_flight` (povprečna razdalja na let), ` avg_points_accum_per_month`  (povprečno število zbranih točk na mesec), ` redemption_rate`  (stopnja unovčitve točk) in ` total_flights_sum` (vsi leti skupaj).

```{r}
# izbrane spremenljivke
profile_vars_raw <- c(
  "avg_flights_per_month",      
  "avg_distance_per_flight",    
  "avg_points_accum_per_month", 
  "redemption_rate",            
  "total_flights_sum"           
)

slovenska_imena_raw <- c(
  "avg_flights_per_month"      = "Povpr. letov na mesec",
  "avg_distance_per_flight"    = "Povpr. razdalja na let (km)",
  "avg_points_accum_per_month" = "Povpr. zbranih točk na mesec",
  "redemption_rate"            = "Stopnja unovčitve točk",
  "total_flights_sum"          = "Skupno število letov"
)

# profil grafi
profile_data_raw <- final_df %>%
  group_by(clv_quartile) %>%
  summarise(across(all_of(profile_vars_raw), mean, na.rm = TRUE)) %>%
  pivot_longer(-clv_quartile, names_to = "spremenljivka", values_to = "povprecje") %>%
  group_by(spremenljivka) %>%
  mutate(z_vrednost = (povprecje - mean(povprecje)) / sd(povprecje)) %>%
  ungroup()

p1 <- ggplot(profile_data_raw, aes(x = spremenljivka, y = z_vrednost, 
                                   color = clv_quartile, group = clv_quartile)) +
  geom_hline(yintercept = 0, linetype = "dashed", color = "gray50", linewidth = 0.6) +
  geom_line(linewidth = 1.2) +
  geom_point(size = 3.5) +
  scale_x_discrete(labels = slovenska_imena_raw) +
  coord_cartesian(ylim = c(-2, 2)) +
  labs(
    title = "Profil kvartilnih skupin glede na vedenjske spremenljivke",
    subtitle = "Standardizirana povprečja (z-score); 0 = skupno povprečje",
    x = NULL,
    y = "Standardizirana vrednost (z-score)",
    color = "Kvartilna skupina"
  ) +
  theme_minimal() +
  theme(
    axis.text.x = element_text(angle = 45, hjust = 1, size = 10),
    legend.position = "bottom"
  )

print(p1)

# ANOVA + Bonferronijevi
p_anova <- numeric(length(profile_vars_raw))
names(p_anova) <- profile_vars_raw

for (v in profile_vars_raw) {
  model <- aov(as.formula(paste(v, "~ clv_quartile")), data = final_df)
  p_anova[v] <- summary(model)[[1]][["Pr(>F)"]][1]
}

# Bonferroni
p_adj_bonf <- p.adjust(p_anova, method = "bonferroni")

results_anova <- data.frame(
  Spremenljivka = profile_vars_raw,
  `F-statistika` = NA,
  df = NA,
  `p‑vrednost` = p_anova,
  `Bonferroni p` = p_adj_bonf,
  check.names = FALSE
)

for (i in seq_along(profile_vars_raw)) {
  model <- aov(as.formula(paste(profile_vars_raw[i], "~ clv_quartile")), data = final_df)
  sm <- summary(model)[[1]]
  results_anova[i, "F-statistika"] <- round(sm[["F value"]][1], 3)
  results_anova[i, "df"] <- paste(sm[["Df"]][1], sm[["Df"]][2], sep = ", ")
}

kable(results_anova, digits = 4, 
      caption = "ANOVA za izbrane vedenjske spremenljivke glede na kvartilno skupino CLV")
```
Kratek povzetek profilov strank po CLV kvartilih:
- Q1 (najnižji CLV): podpovprečne vrednosti pri vseh spremenljivkah razen rahlno nadpovprečno vnovčevanju točk in povprečne razdalje na let. Malo letijo, malo zbirajo točk in prevozijo malo km, a nadpovprečno unovčijo zbrane točke (visoka stopnja unovčitve).
- Q2 (nizko-srednji): podoben trend kot Q1, ampak nekoliko višje vrednosti (večinoma podpovprečne vrednosti).
- Q3 (srednje-visoki): nadpovprečne vrednosti pri vseh spremenljivkah razen unovčevanja točk in skupnega števila letov. 
Q4 (najvišji CLV): presenetljivo nižje povprečne vrednosti kot Q3, povprečna razdalja na let je celo najnižja, prav tako vnovčevanje točk (oboje podpovrečno), imajo nadpovprečno skupno število letov in prav največ med vsemi skupinami.

Višji CLV ni povezan z več pogostostjo ali unovčevanjem točk, temveč z višjo "vrednostjo" posameznih letov (razdalja, obseg). Vidimo tudi, da sta si skupini z Q1 (najnižji CLV) in Q2 (nizko-srednji) zelo podobni, mogoče lahko to uporabimo v prihodnji analizi sgmentiranja z strojnim učenjem za določenje števila skupin. Seveda v primeru, če bo optimalno število skupin, drugačno kot tukaj.

Kljub temu, da so na grafu vidne jasne razlike, ne moremo trditi, da gre za statistično značilne razlike. Vendar lahko vseeno uporabimo rezultate za usmiritev in nadaljno razikovanje. 

## Oblikovanje segmentov s pomočjo strojnega učenja in priprava podatkov za analizo skupin

Zanimivo bi bilo preveriti, če lahko s pomočjo strojnega učenja določimo skupine glede na vedenje (vedenjske spremenljivke od prej, brez `CLV`) in dobimo podobne kot v prejšnjem podpoglavju ali pa različne.

Uporabili bomo algoritem *k najbližjih sosedov (k-means)*. To je metoda, ki spada pod nenadzorovano učenje, saj iščemo skrite vzorce v podatkih. V našem primeru s pomočjo Evklidske razdalje, ki meri razdaljo med enotami glede na vrednosti pri posamezni izbrani spremenljivki. Želimo, da so enote v skupini notranjo homogene hkrati pa čim bolj različne med skupinami samimi.

Kot smo videli prej je smiselno zaradi *k-means* algoritma (in Evkliske razdalje), ki predpostavlja iste porazdelitve in oblike skupin, uporabiti logaritmirane vrednosti (desno asimetričnih spremenljivk) in jih skalirati (standardizirati).  

```{r}
# izbrane spremenljivke, iste kot za ANOVO
profile_vars <- c(
  "avg_flights_per_month",      
  "avg_distance_per_flight",    
  "avg_points_accum_per_month", 
  "redemption_rate",            
  "total_flights_sum"        
)

# Priprava podatkov za k-means 
# Ustvarimo log-transformirane različice
final_df <- final_df %>%
  mutate(
    log_avg_flights_per_month = log1p(avg_flights_per_month),
    log_avg_distance_per_flight = log1p(avg_distance_per_flight),
    log_avg_points_accum_per_month = log1p(avg_points_accum_per_month),
    # redemption_rate pustimo kot je (že 0-1), ali pa jo log1p ni smiselna, ker ima vrednosti 0-1
    log_total_flights_sum = log1p(total_flights_sum)
  )

# Izberemo log-spremenljivke za k-means
kmeans_vars <- c(
  "log_avg_flights_per_month",
  "log_avg_distance_per_flight",
  "log_avg_points_accum_per_month",
  "redemption_rate",           
  "log_total_flights_sum"
)

# Podatki brez NA
kmeans_data <- final_df %>%
  select(all_of(kmeans_vars)) %>%
  drop_na()

# Standardiziramo
kmeans_scaled <- scale(kmeans_data)
```

```{r}
# elbow
set.seed(42)
wss <- sapply(2:10, function(k) {
  kmeans(kmeans_scaled, centers = k, nstart = 30)$tot.withinss
})
plot(2:10, wss, type = "b", main = "Elbow")
```
Za določitev števila skupin lahko uporabimo princip iskanja komolca (*elbow plot*), kjer iščemo prelom, ta se pojavi med 3 in 4. Zaradi ugotovitve, da sta si bili skupini Q1 (najnižji CLV) in Q2 (nizko srednj CLV) v prejšnjem podpoglavju zelo podobni pri vseh izbranih vedenjskih spremenljivkah, izberemo torej 3 skupine. 

Poglejmo še povprečne vrednosti izbranih vedenjskih spremenljivk na originalni (nelogaritmirani sklali) po skupinah oblikovanih s *k-means* algoritmom.

```{r}
# nekaj heca, pozenemo se tukaj!
# k means 3 skup
set.seed(42)
km_result <- kmeans(kmeans_scaled, centers = 3, nstart = 30)

# Ker smo pri pripravi kmeans_data uporabili drop_na(), 
# moramo indekse pravilno poravnati nazaj na final_df
kmeans_data_idx <- final_df %>%
  select(all_of(kmeans_vars)) %>%
  mutate(row_id = row_number()) %>%
  drop_na() %>%
  pull(row_id)

final_df$segment_km <- NA_integer_
final_df$segment_km[kmeans_data_idx] <- km_result$cluster
```


```{r}
# ---- Profilni graf na originalnih (nelogaritmiranih) spremenljivkah ----
# Uporabimo iste spremenljivke kot za k-means, vendar originalne
profile_vars_orig <- c(
  "avg_flights_per_month",
  "avg_distance_per_flight",
  "avg_points_accum_per_month",
  "redemption_rate",
  "total_flights_sum"
)

# Izračunamo povprečja po segmentih
profile_orig <- final_df %>%
  filter(!is.na(segment_km)) %>%
  group_by(segment_km) %>%
  summarise(across(all_of(profile_vars_orig), mean, na.rm = TRUE)) %>%
  pivot_longer(-segment_km, names_to = "spremenljivka", values_to = "povprecje") %>%
  group_by(spremenljivka) %>%
  mutate(z_vrednost = (povprecje - mean(povprecje)) / sd(povprecje)) %>%
  ungroup()

# Slovenska imena za originalne spremenljivke
slovenska_imena_orig <- c(
  "avg_flights_per_month"      = "Povpr. letov na mesec",
  "avg_distance_per_flight"    = "Povpr. razdalja na let (km)",
  "avg_points_accum_per_month" = "Povpr. zbranih točk na mesec",
  "redemption_rate"            = "Stopnja unovčitve točk",
  "total_flights_sum"          = "Skupno število letov"
)

# ---- Profilni graf ----
ggplot(profile_orig, aes(x = spremenljivka, y = z_vrednost, 
                         color = as.factor(segment_km), group = as.factor(segment_km))) +
  geom_hline(yintercept = 0, linetype = "dashed", color = "gray50", size = 0.8) +
  geom_line(size = 1.2) +
  geom_point(size = 3.5) +
  scale_x_discrete(labels = slovenska_imena_orig) +
  coord_cartesian(ylim = c(-2.5, 2.5)) +
  labs(
    title = "Profili segmentov na originalnih spremenljivkah",
    subtitle = "Standardizirana povprečja (z-score); 0 = skupno povprečje",
    x = NULL,
    y = "Standardizirana vrednost (z-score)",
    color = "Segment"
  ) +
  theme_minimal() +
  theme(
    axis.text.x = element_text(angle = 45, hjust = 1, size = 10),
    legend.position = "bottom",
    plot.subtitle = element_text(size = 9, color = "gray50")
  )
```

Vidimo, da je ima skupina `1` podobne povprečne vrednosti spremenljivk kot sta to imeli skupini Q1 (najnižji CLV) in Q2 (nizko srednj CLV) v prejšnjem podpoglavju, vrednosti vseh spremenljivk ima močno podpovprečne za razliko od segmentacije v prejšnjem poglavju, kjer so vsaj točke nadpovporečno vnovčevali. To so torej uporabniki, ki verjetno občasno letijo in ne koristijo ugodnosti.
Skupina `2` je nekoliko podobna Q4 (najvišji CLV), to so uporabniki, ki imajo pri vseh spremenljivkah nadpovprečne vrednosti razen pri vnovčevanju točk. Potem pa imamo še `3` skupino, ta je nekoliko analogna Q3 (srednje-visok CLV), kjer je nadpovprečno uporabniki vnovčjujejo točke in letijo na daljše razdalje (nadpovprečna vrednost), skupno število letov pa imajo podpovprečno kot tudi zbranih točk na mesec.  

```{r}
vars_clustering <- c("avg_flights_per_month", "avg_distance_per_flight", 
                     "avg_points_accum_per_month", "redemption_rate", "total_flights_sum")

vars_other <- c("CLV", "Salary", "active_months",
                "total_distance", "points_accumulated", "points_redeemed")

all_test_vars <- c(vars_clustering, vars_other)

# ANOVA z Bonferronijem 
p_anova <- sapply(all_test_vars, function(v) {
  model <- aov(as.formula(paste(v, "~ as.factor(segment_km)")), data = final_df)
  summary(model)[[1]][["Pr(>F)"]][1]
})

p_adj_bonf <- p.adjust(p_anova, method = "bonferroni")

# Tabela rezultatov
anova_table <- data.frame(
  Spremenljivka = all_test_vars,
  F_stat = NA,
  df = NA,
  p_value = round(p_anova, 6),
  Bonferroni_p = round(p_adj_bonf, 6)
)

for (i in seq_along(all_test_vars)) {
  model <- aov(as.formula(paste(all_test_vars[i], "~ as.factor(segment_km)")), data = final_df)
  sm <- summary(model)[[1]]
  anova_table[i, "F_stat"] <- round(sm[["F value"]][1], 3)
  anova_table[i, "df"] <- paste(sm[["Df"]][1], sm[["Df"]][2], sep = ", ")
}

kable(anova_table, digits = 6, caption = "ANOVA – razlike med K‑means segmenti (Bonferroni)")
```

Preverimo še, če se skupine med seboj razlikujejo po ostalih spremenljivkah. Prvih 5 spremenljivk (`avg_flights_per_month` (Povpr. letov na mesec), `avg_distance_per_flight`(Povpr. razdalja na let), `avg_points_accum_per_month`(Povpr. zbranih točk na mesec), `redemption_rate`(Stopnja unovčitve točk), `total_flights_sum`(Skupno število letov)) je statistično značilnih, ampak je to zgolj preverjanje ali algoritem deluje prav, saj so bile le te spremenljivke uporabljene za segmentacijo. `CLV` in `Salary` se med skupinami ne razlikujeta statistično značilno. Spremenljivke `active_months`, `total_distance`, `points_accumulated`, `points_redeemed` pa sem skupinami razlikujejo statistično značilno, sicer gre za nekoliko korelirane spremenljivke z tistimi uporabljenimi za segmentiranje, a vseeno je to lahko zanimiva informacija.

```{r}
# kategorične spremenljivke za testiranje
cat_vars_seg <- c("Gender", "Education", "Marital Status", "Loyalty Card", 
                  "Enrollment Type", "Province", "City", "churned", "Salary_Missing")

cat_vars_seg <- cat_vars_seg[cat_vars_seg %in% names(final_df)]

chisq_seg_results <- list()
for (var in cat_vars_seg) {
  tbl <- table(final_df[[var]], final_df$segment_km)
  test <- chisq.test(tbl)
  chisq_seg_results[[var]] <- test$p.value
}

# FDR popravek 
p_adj_seg_cat <- p.adjust(unlist(chisq_seg_results), method = "fdr")
kable(p_adj_seg_cat, caption = "Hi‑kvadrat test – razlike med segmenti (kategorične spremenljivke)")
```

Poglejmo še kako se dobljene skupine razlikujejo po nominalnih spremenljivkah. 

```{r}
# Značilne kategorične spremenljivke med segmenti
sig_cat_vars <- c("Enrollment Type", "churned")

plot_list_seg <- list()

for (var in sig_cat_vars) {
  if (var == "churned") {
    # churned je 0/1 – prilagodimo oznake
  if (var == "churned") {
      p <- ggplot(final_df %>% filter(!is.na(segment_km)), 
                  aes(x = as.factor(segment_km), fill = as.factor(churned))) +
        geom_bar(position = "fill") +
        scale_y_continuous(labels = scales::percent) +
        scale_fill_discrete(
          labels = c("1" = "Odliv", "0" = "Aktiven")   
        ) +
        labs(
          title = "Odliv (churned) po segmentih",
          x = "Segment",
          y = "Delež",
          fill = "Status"
        ) +
        theme_minimal() +
        theme(
          legend.position = "bottom",
          axis.text.x = element_text(size = 10)
        )
    }
  } else {
    p <- ggplot(final_df %>% filter(!is.na(segment_km)), 
                aes(x = as.factor(segment_km), fill = .data[[var]])) +
      geom_bar(position = "fill") +
      scale_y_continuous(labels = scales::percent) +
      labs(
        title = var,
        x = "Segment",
        y = "Delež",
        fill = var
      ) +
      theme_minimal() +
      theme(
        legend.position = "bottom",
        axis.text.x = element_text(size = 10)
      )
  }
  plot_list_seg[[var]] <- p
}

# Združimo v eno vrsto (2 grafa)
combined_seg <- wrap_plots(plot_list_seg, ncol = 2)
print(combined_seg)
```
TODO: komentar

## Zaključki
TODO


# (Patricija) Napovedovanje odliva strank oziroma odpovedi ter predlaganje ----
# možnih ukrepov za njihovo zadržanje

## Osnovni pregled spremenljivk
## Definiranje churn

```{r}
# Nova spremenljivka Churn - binarna

Customer_Loyalty_History <- Customer_Loyalty_History %>%
  mutate(
    Churn = if_else(is.na(`Cancellation Year`), 0, 1) 
    # Churn = 1 → stranka je zapustila članstvo
    # Churn = 0 → članstva ni zapustila
  )
```

Dodali smo novo spremenljivko `Churn`, ki je binarna, toraj zavzema vrednosti 0
in 1. 1 pomeni da je stranka prekinila članstvo in 0 da članstva ni zapustila.

V nadaljevanju smo pogledali podatke in ugotovili, da je članstvo zapustilo
2067 oseb, kar predstavlja 12% vseh kartičarjev.

```{r}
kable(Customer_Loyalty_History %>%
  count(Churn) %>%
  mutate(
    '%' = round(n / sum(n) * 100)
  ))
```

## Numerične spremenljivke

```{r}
kable(Customer_Loyalty_History %>%
  group_by(Churn) %>%
  summarise(
    n = n(),
    `mean salary` = mean(Salary, na.rm = TRUE),
    `median salary` = median(Salary, na.rm = TRUE),
    `mean clv` = mean(CLV, na.rm = TRUE),
    `median clv` = median(CLV, na.rm = TRUE)
  ))
```

Če gledamo odliv strank po plači in CLV ne opazimo velikih odstopanj. 

## Kategorične spremenljivke

```{r}
###################################
# LETO
###################################

enrollment <- Customer_Loyalty_History %>%
  count(`Enrollment Year`) %>%
  rename(
    Year = `Enrollment Year`,
    Enrollment = n
  )

cancellation <- Customer_Loyalty_History %>%
  filter(!is.na(`Cancellation Year`)) %>%
  count(`Cancellation Year`) %>%
  rename(
    Year = `Cancellation Year`,
    Cancellation = n
  )

year_data <- full_join(enrollment, cancellation, by = "Year") %>%
  mutate(
    Enrollment = replace_na(Enrollment, 0),
    Cancellation = replace_na(Cancellation, 0)
  ) %>%
  pivot_longer(
    cols = c(Enrollment, Cancellation),
    names_to = "Type",
    values_to = "Number"
  )

ggplot(year_data, aes(x = factor(Year), y = Number, fill = Type)) +
  geom_col(position = "dodge") +
  labs(
    title = "Customer enrollment and cancellation by year",
    x = "Year",
    y = "Number of customers",
    fill = "Type"
  )

###################################
# MESEC
###################################

enrollment_month <- Customer_Loyalty_History %>%
  count(`Enrollment Month`) %>%
  rename(
    Month = `Enrollment Month`,
    Enrollment = n
  )

cancellation_month <- Customer_Loyalty_History %>%
  filter(!is.na(`Cancellation Month`)) %>%
  count(`Cancellation Month`) %>%
  rename(
    Month = `Cancellation Month`,
    Cancellation = n
  )

month_data <- full_join(enrollment_month, cancellation_month, by = "Month") %>%
  pivot_longer(
    cols = c(Enrollment, Cancellation),
    names_to = "Type",
    values_to = "Number"
  )

ggplot(month_data, aes(x = factor(Month), y = Number, fill = Type)) +
  geom_col(position = "dodge") +
  labs(
    title = "Customer enrollment and cancellation by month",
    x = "Month",
    y = "Number of customers",
    fill = "Type"
  )
```

Iz zgornjega gradfikona vidimo, da se število oseb, ki prekličjo članstvo v 
kartici zvestobe z leti povečuje. 
V nadaljevanju nas zanima koliko let in ali so kakšne velike razlike v letih oz.
mesecih izstopa iz članstva.

```{r}
ggplot(
  Customer_Loyalty_History %>%
    filter(!is.na(`Cancellation Year`)),
  aes(x = factor(`Enrollment Year`),
      fill = factor(`Cancellation Year`))
) +
  geom_bar() +
  labs(
    title = "Churned customers by enrollment and cancellation year",
    x = "Enrollment year",
    y = "Number of churned customers",
    fill = "Cancellation year"
  )
```

Zgornji grafikon je zelo poveden, saj je možno opaziti vzorec, in sicer je vidno,
da večina kartičarjev odide po 1 letu. Največ kartičarjev so izgubili v letu
2015.
Pri kohorti 2017 je posebej izrazit churn v letu 2018.
Leto 2018 (vpisa) pa je nekoliko problematično za neposredno primerjavo, saj ne
vemo ali so osebe vpisane v članstvo odšle po 1 letu.

## COHORT CHURN RATE --- za naredit

```{r}
ggplot(
  Customer_Loyalty_History %>%
    filter(!is.na(`Cancellation Month`)),
  aes(x = factor(`Enrollment Month`),
      fill = factor(`Cancellation Month`))
) +
  geom_bar() +
  labs(
    title = "Churned customers by enrollment and cancellation month",
    x = "Enrollment month",
    y = "Number of churned customers",
    fill = "Cancellation month"
  )
```

Glede na zanimive razultate pri preklicu kartice po letih, nas je zanimalo ali
opazimo vzorec tudi po mesecih.
Tudi ko gledalo preklic članstev po mesecih opazimo vzorec, in sicer če je mesec
vpisa januar jih največ prekliče septembra. Torej po 8 mesecih, kar je opazen 
vzorec tudi pri vseh ostaih mesecih.

```{r}
# Status kartičarja

Customer_Loyalty_History %>%
  group_by(`Loyalty Card`) %>%
  summarise(
    customers = n(),
    churned = sum(Churn),
    `churn rate` = mean(Churn) * 100
  )
```

Pri stopnjah kartičarjev opazimo, da jih je največ odšlo iz skupine `Star` kar
je tudi pričakovano, saj jih je tam največ ima pa najniżji `Churn rate`.
Najvišji `Churn rate` opazimo pri skupini `Aurora`.

```{r}
Customer_Loyalty_History %>%
  group_by(Gender) %>%
  summarise(
    customers = n(),
    churned = sum(Churn),
    `churn rate` = mean(Churn) * 100
  )
```

Pri spremenljivki spol ne opazimo velikih odstopanj.

## Napovedovanje odliva strank

Po pregledu literature najpogosteje omenjajo da so pomembni trije sklopi,
in sicer:\
1. Demografske značilnosti - v našem primeru:
`Gender`, `Education`, `Marital Status`, `Province`
2. Uporabniške oz vedenjske značilnosti - našem primeru:
`Flights Booked`, `Total Flights`, `Distance`
3. Finančne oz. vrednostne značilnosti. - našem primeru:
`CLV`, `Salary`

Literatura tudi poudarja, da za napovedovanje, ne smemo uporabiti informacij,
ki so nastale po odhodu. Napaka, ki jo bi z uporabo informacij po odhodu dobili
se  imenuje *angl. data leakage*.
Zato je potrbno definirati *angl. prediction point*.

### Čas odhoda v mesecih

```{r}
Customer_Loyalty_History <- Customer_Loyalty_History %>%
  mutate(
    `tenure months` = (`Cancellation Year` - `Enrollment Year`) * 12 +
                    (`Cancellation Month` - `Enrollment Month`)
  )
```

V podatkovno tabelo smo dodali novo spremenljivko `tenture months`, ki ponazarja
kolikšna je razlika v mesecih med odhodom iz članstva in mesecih vstopa v
članstvo.

```{r}
Customer_Loyalty_History %>%
  filter(!is.na(tenure_months)) %>%
  summarise(
    mean = mean(tenure_months),
    median = median(tenure_months),
    min = min(tenure_months),
    max = max(tenure_months)
  )
```

Po izračunih smo ugotovili, da v povpračju tisti člani, ki zapustijo zapustijo
v 16 mesecih, medijana se nahaja znotraj 8 mesecev. Maksimalno pa je kartičar
ostal 71 mesecev. Dobro se zavedati, da so to samo okvirne vrednosti glede na
podatke in s tem leti s katerimi razpolagamo.

## Dodaten pregled podatkov

Za napovedovanje potrebujemo agregirano podatkovno tabelo po kartičarjih. 
Predhodno smo že očistili oz. uredili podatkovni tabeli zato bomo sedaj združili.

```{r}
# Združitev obeh podatkovnih tabel

merged <- Customer_Loyalty_History %>%
  left_join(Customer_Flight_Activity_Clean, by = "Loyalty Number")

```

Dobili smo tabelo "merged", ki je longitudinalna tabela torej 1 kartičar x več
mesecev. Za napovedovanje pa želimo, da posamezna vrstica predstavlja 
posameznega karičarja.

```{r eval=FALSE, include=FALSE}
# Samo osnovni pregled podatkov

dim(merged)

names(merged)

merged %>%
  count(`Loyalty Number`) %>%
  summarise(
    min_records = min(n),
    median_records = median(n),
    mean_records = mean(n),
    max_records = max(n)
  )

merged %>%
  count(`Loyalty Number`, Year, Month) %>%
  filter(n > 1)

 merged %>%
    filter(is.na(Year)) %>%
   select(`Loyalty Number`, Year, Month, date)
 
 merged %>%
     filter(`Loyalty Number` == 736504) %>%
     t()
```

Opazili smo, da je stranka z `Loyalty Number` = 736504 se včlanila v program 
zvestobe septembra 2012, vendar v podatkovni bazi Customer Flight Activity 
zanjo ni zabeležena nobena letalska aktivnost ali da bi izstopil iz programa 
zvestobe. Zdi se, da manjkajoče vrednosti odražajo odsotnost zabeležene 
dejavnosti in ne napačno vrednost.

Pred modeliranjem odliva strank je potrebno definirati tako imenovani 
**angl. prediction point**. \
Pogledali bomo kdaj se odliv dejansko zgodi glede na mesečno aktivnost.

```{r}
merged %>%
  filter(Churn == 1) %>%
  group_by(`Loyalty Number`) %>%
  summarise(
    `last activity` = max(date, na.rm = TRUE),
    `cancellation year` = first(`Cancellation Year`),
    `cancellation month` = first(`Cancellation Month`)
  ) %>%
  head()
```

Najprej preverimo, ali je pri churniranih strankah aktivnost prisotna po 
datumu *cancellation*.

```{r echo=FALSE}
merged %>%
  filter(
    Churn == 1,
    !is.na(`Cancellation Year`),
    !is.na(`Cancellation Month`),
    (Year > `Cancellation Year`) |
    (Year == `Cancellation Year` & Month > `Cancellation Month`)
  ) %>%
  summarise(n = n())
```

Imamo 33.988 zapisov aktivnosti po *cancellation* datumu. To pomeni, da 
`Cancellation Year`/`Month` in mesečna aktivnost očitno nista neposredno 
usklajena oziroma `Cancellation` ne pomeni nujno, da se aktivnost po tem datumu 
konča.

```{r}
merged %>%
  group_by(Churn) %>%
  summarise(
    customers = n_distinct(`Loyalty Number`),
    rows = n()
  )
```

```{r}
merged %>%
  distinct(`Loyalty Number`, Churn, `Cancellation Year`, `Cancellation Month`) %>%
  count(Churn)
```
-----------------
Za nadaljno analizo odstranimo vse podatke od preklica naprej,
saj za napovedovanje odhoda strank po priporočilih literature ni dobro
vzemarti podatke po preklicu, saj nastane napaka *data leakage*.

```{r}

merged_clean <- merged %>%
  # 1. korak: Sestavimo dejanski datum aktivnosti (vzamemo 1. dan v mesecu)
  mutate(Activity_Date = make_date(`Year`, `Month`, 1)) %>%
  
  # 2. korak: Sestavimo datum preklica 
  mutate(Cancellation_Date = make_date(`Cancellation Year`, `Cancellation Month`, 1)) %>%
  
  # 3. korak: Obdržimo samo aktivnosti PRED ali NA datum preklica, 
  # ter seveda vse tiste stranke, ki sploh nimajo datuma preklica (so še aktivne)
  filter(is.na(Cancellation_Date) | Activity_Date <= Cancellation_Date)

# Preverimo, koliko vrstic smo dejansko odstranili
nrow(merged) - nrow(merged_clean)
```


